---
title: "Lab07 MAPP — Fase 3C (benchmarks OLS e atualização do README)"
author: "Agente executor IA"
date: "2026-03-27"
output:
  html_document:
    toc: true
    toc_depth: 2
---

```{r setup, include=FALSE}
knitr::opts_chunk$set(echo = TRUE, warning = TRUE, message = TRUE)
knitr::opts_knit$set(root.dir = normalizePath(".."))
```

## Escopo da fase

**Modo principal:** empirical analysis  
**Sequência secundária:** project integration (atualização de README e handoff)

Esta fase executa apenas:

1. verificação de consistência com a Fase 3B;
2. estimação dos benchmarks `mod_ols_simple` e `mod_ols_full`;
3. interpretação didática curta (associação vs causalidade);
4. criação/atualização obrigatória do `README.md` na raiz;
5. geração de handoff da Fase 3C.

Não inclui first stage, reduced form, IV/2SLS, robustez com `war_prio` nem comparação final com IV.

## Bloco C0 — Pré-requisitos obrigatórios

```{r bloco-c0-prerequisitos}
suppressPackageStartupMessages({
  library(dplyr)
  library(readr)
  library(tidyr)
  library(tibble)
  library(stringr)
  library(purrr)
  library(fixest)
  library(broom)
  library(fs)
})

if (!dir_exists("outputs")) dir_create("outputs")
if (!dir_exists("docs")) dir_create("docs")
if (!dir_exists("logs")) dir_create("logs")

prereq_tbl <- tibble(
  artefato = c(
    "df_main validado da Fase 3B",
    "tabela de padronização da Fase 3B",
    "tabela obrigatório/opcional da Fase 3B",
    "handoff da Fase 3B",
    "artefato principal iniciado na Fase 3B"
  ),
  caminho = c(
    "outputs/lab07_phase3b_df_main.rds",
    "outputs/lab07_phase3b_name_standardization.csv",
    "outputs/lab07_phase3b_variable_classification.csv",
    "docs/lab07_phase3b_handoff_2026-03-27.md",
    "docs/lab07_phase3b.Rmd"
  ),
  existe = file_exists(caminho)
)

write_csv(prereq_tbl, "outputs/lab07_phase3c_prerequisites_check.csv")

missing_prereq <- prereq_tbl %>% filter(!existe)
if (nrow(missing_prereq) > 0) {
  stop(
    "Pré-requisitos ausentes na Fase 3C: ",
    paste(missing_prereq$caminho, collapse = ", "),
    ". Execução interrompida."
  )
}

if (!file_exists("docs/lab07_phase3b_handoff_2026-03-27.md")) {
  stop("Pré-requisito crítico ausente: handoff da Fase 3B não encontrado.")
}

# Estado do README antes da fase
readme_exists_before <- file_exists("README.md")
readme_state <- tibble(
  readme_existia_antes_da_fase = readme_exists_before,
  acao_planejada = if_else(readme_exists_before, "atualizar", "criar")
)
write_csv(readme_state, "outputs/lab07_phase3c_readme_state_before.csv")
```

## Bloco C1 — Consistência explícita com a amostra validada da Fase 3B

```{r bloco-c1-consistencia}
df_main <- readRDS("outputs/lab07_phase3b_df_main.rds")
name_standardization <- read_csv("outputs/lab07_phase3b_name_standardization.csv", show_col_types = FALSE)
classification_tbl <- read_csv("outputs/lab07_phase3b_variable_classification.csv", show_col_types = FALSE)
sample_summary_3b <- read_csv("outputs/lab07_phase3b_sample_summary.csv", show_col_types = FALSE)
vars_3b <- read_csv("outputs/lab07_phase3b_df_main_variables.csv", show_col_types = FALSE)

required_validated <- classification_tbl %>%
  filter(obrigatoriedade == "obrigatória", status == "encontrada") %>%
  pull(variavel)

ols_simple_vars <- c("any_prio", "gdp_g", "gdp_g_l", "ccode")
ols_full_vars <- c("any_prio", "gdp_g", "gdp_g_l", "y_0", "polity2l", "ethfrac", "relfrac", "oil", "lmtnest", "lpopl1", "ccode", "year_actual")
ols_union_vars <- union(ols_simple_vars, ols_full_vars)

# C1.1 df_main coincide com tamanho validado na 3B
n_final_3b <- sample_summary_3b %>% filter(indicador == "N_final") %>% pull(valor)
if (length(n_final_3b) != 1) {
  stop("Checkpoint C1 FALHOU: arquivo de resumo da Fase 3B não contém N_final de forma unívoca.")
}

if (nrow(df_main) != n_final_3b) {
  stop(
    "Checkpoint C1 FALHOU: divergência entre df_main atual e tamanho validado na Fase 3B (",
    nrow(df_main), " vs ", n_final_3b, ")."
  )
}

# C1.2 nomes e conjunto de variáveis alinhados à 3B
if (!all(required_validated %in% names(df_main))) {
  missing_required <- setdiff(required_validated, names(df_main))
  stop(
    "Checkpoint C1 FALHOU: df_main está sem variáveis obrigatórias validadas na 3B: ",
    paste(missing_required, collapse = ", "), "."
  )
}

if (!all(vars_3b$variavel %in% names(df_main))) {
  missing_from_3b_list <- setdiff(vars_3b$variavel, names(df_main))
  stop(
    "Checkpoint C1 FALHOU: variáveis da lista final da 3B ausentes em df_main: ",
    paste(missing_from_3b_list, collapse = ", "), "."
  )
}

if (!all(ols_union_vars %in% required_validated)) {
  invalid_for_3c <- setdiff(ols_union_vars, required_validated)
  stop(
    "Checkpoint C1 FALHOU: variáveis usadas em 3C não pertencem ao conjunto validado: ",
    paste(invalid_for_3c, collapse = ", "), "."
  )
}

# C1.3 sem novas perdas de observação
na_required <- sum(!complete.cases(df_main[, required_validated]))
if (na_required > 0) {
  stop(
    "Checkpoint C1 FALHOU: df_main apresenta ", na_required,
    " observações incompletas nas variáveis obrigatórias, divergindo da validação da 3B."
  )
}

# Construção de tendência sem excluir observações
n_before_trend <- nrow(df_main)
df_main <- df_main %>% mutate(year_trend = year_actual - min(year_actual, na.rm = TRUE))
n_after_trend <- nrow(df_main)

if (n_before_trend != n_after_trend) {
  stop("Checkpoint C1 FALHOU: criação de year_trend alterou N da amostra.")
}

consistency_report <- tibble(
  criterio = c(
    "N df_main igual ao N_final validado na 3B",
    "variáveis obrigatórias da 3B presentes em df_main",
    "variáveis da 3C pertencem ao conjunto validado",
    "sem observações incompletas nas obrigatórias",
    "criação de year_trend sem perda de N"
  ),
  status = c("ok", "ok", "ok", "ok", "ok"),
  detalhe = c(
    paste0("N atual = ", nrow(df_main), " e N_validado_3B = ", n_final_3b),
    "Conjunto obrigatório preservado.",
    paste0("Variáveis usadas: ", paste(ols_union_vars, collapse = ", ")),
    "Completeness mantida em 100% nas obrigatórias.",
    paste0("N antes = ", n_before_trend, "; N depois = ", n_after_trend)
  )
)
write_csv(consistency_report, "outputs/lab07_phase3c_consistency_check.csv")

cat("Checkpoint C1 OK: consistência com a Fase 3B explicitamente validada.\n")
```

## Bloco C2 — Benchmark OLS simples (`mod_ols_simple`)

Especificação estimada na amostra `df_main`:

$$
any\_prio_{it} = \alpha + \beta_1 gdp\_g_{it} + \beta_2 gdp\_g\_l_{it} + \varepsilon_{it}
$$

Inferência: erro-padrão clusterizado por `ccode`, para manter coerência com o laboratório.

```{r bloco-c2-ols-simple}
mod_ols_simple <- feols(
  any_prio ~ gdp_g + gdp_g_l,
  data = df_main,
  vcov = ~ccode
)

coef_simple <- coef(mod_ols_simple)
if (!all(c("gdp_g", "gdp_g_l") %in% names(coef_simple))) {
  stop("Checkpoint C2 FALHOU: coeficientes de gdp_g/gdp_g_l não recuperáveis no OLS simples.")
}

ols_simple_tidy <- tidy(mod_ols_simple, conf.int = TRUE)
write_csv(ols_simple_tidy, "outputs/lab07_phase3c_ols_simple_tidy.csv")
capture.output(summary(mod_ols_simple), file = "outputs/lab07_phase3c_ols_simple_summary.txt")

cat("Checkpoint C2 OK: OLS simples estimado sem erro e coeficientes recuperáveis.\n")
```

## Bloco C3 — Benchmark OLS ampliado (`mod_ols_full`)

Especificação estimada:

$$
any\_prio_{it} = \alpha + \beta_1 gdp\_g_{it} + \beta_2 gdp\_g\_l_{it} + X_{it}'\gamma + \lambda_i t + u_{it}
$$

com $X_{it} = (y_0, polity2l, ethfrac, relfrac, oil, lmtnest, lpopl1)$, tendência temporal específica por país via `ccode[year_trend]` e cluster por `ccode`.

```{r bloco-c3-ols-full}
mod_ols_full <- feols(
  any_prio ~ gdp_g + gdp_g_l + y_0 + polity2l + ethfrac + relfrac + oil + lmtnest + lpopl1 |
    ccode[year_trend],
  data = df_main,
  vcov = ~ccode
)

coef_full <- coef(mod_ols_full)
if (!all(c("gdp_g", "gdp_g_l") %in% names(coef_full))) {
  stop("Checkpoint C3 FALHOU: coeficientes de gdp_g/gdp_g_l não recuperáveis no OLS ampliado.")
}

ols_full_tidy <- tidy(mod_ols_full, conf.int = TRUE)
write_csv(ols_full_tidy, "outputs/lab07_phase3c_ols_full_tidy.csv")
capture.output(summary(mod_ols_full), file = "outputs/lab07_phase3c_ols_full_summary.txt")

comparison_tidy <- bind_rows(
  ols_simple_tidy %>% mutate(modelo = "mod_ols_simple") %>% select(modelo, everything()),
  ols_full_tidy %>% mutate(modelo = "mod_ols_full") %>% select(modelo, everything())
)
write_csv(comparison_tidy, "outputs/lab07_phase3c_ols_comparison_tidy.csv")

etable_ols <- etable(mod_ols_simple, mod_ols_full, vcov = ~ccode)
write.table(etable_ols, file = "outputs/lab07_phase3c_ols_comparison_table.txt", quote = FALSE, sep = "\t", row.names = TRUE, col.names = NA)

cat("Checkpoint C3 OK: OLS ampliado estimado sem erro e documentação legível gerada.\n")
```

## Interpretação didática obrigatória

- O **OLS simples** inclui apenas `gdp_g` e `gdp_g_l`, servindo como benchmark associativo de baixa estrutura.
- O **OLS ampliado** adiciona controles estruturais e tendência temporal específica por país, reduzindo parte de heterogeneidade observável e tendências diferenciais.
- Mesmo no modelo ampliado, os coeficientes continuam **associativos**: não identificam efeito causal definitivo porque o crescimento econômico pode ser endógeno ao conflito.
- Fontes centrais de endogeneidade neste problema incluem causalidade reversa (conflito afetando crescimento), variáveis omitidas correlacionadas com crescimento e conflito, e erro de mensuração em variáveis econômicas e institucionais.
- Por isso, a estratégia IV será necessária na fase seguinte para isolar variação exógena de crescimento associada aos instrumentos de chuva.

## Bloco C4 — README obrigatório (criar ou atualizar)

```{r bloco-c4-readme}
readme_path <- "README.md"

readme_template <- c(
  "# MAPP2026-Lab07 — Replicação didática MSS (2004)",
  "",
  "## O que é este projeto",
  "Este repositório implementa, em etapas, um laboratório de replicação didática baseado em Miguel, Satyanath e Sergenti (2004).",
  "A pergunta empírica central é como choques econômicos (com foco em crescimento) se relacionam com conflito civil em painel país-ano africano.",
  "",
  "## Para que serve",
  "- Apoiar o ensino de métodos quantitativos e inferência causal no curso MAPP.",
  "- Treinar leitura de especificações empíricas, construção de amostras e interpretação de resultados.",
  "- Diferenciar explicitamente associação (benchmarks OLS) de interpretação causal (estratégia IV).",
  "",
  "## Status do projeto",
  "- Fase 3A: concluída.",
  "- Fase 3B: concluída.",
  "- Fase 3C: concluída.",
  "",
  "## Estrutura do repositório",
  "- `Data/`: base canônica e arquivos de replicação (inclui `mss_repdata_feb07.dta`).",
  "- `outputs/`: tabelas, objetos e diagnósticos gerados por fase.",
  "- `docs/`: artefatos `.Rmd/.html` e handoffs por fase.",
  "- `R/`: scripts auxiliares de renderização/execução por fase.",
  "",
  "## Como usar / como executar",
  "Pré-requisitos em R:",
  "- `dplyr`, `readr`, `tidyr`, `tibble`, `stringr`, `purrr`, `fixest`, `broom`, `haven`, `fs`, `rmarkdown`.",
  "",
  "Arquivo principal da fase atual:",
  "- `docs/lab07_phase3c.Rmd`",
  "",
  "Renderização recomendada:",
  "- executar `R/lab07_phase3c_render.R` para gerar `docs/lab07_phase3c.html`.",
  "",
  "## Principais arquivos e outputs",
  "Artefatos estruturantes:",
  "- `docs/lab07_phase3a.Rmd`",
  "- `docs/lab07_phase3b.Rmd`",
  "- `docs/lab07_phase3c.Rmd`",
  "",
  "Outputs principais até a Fase 3C:",
  "- `outputs/lab07_phase3b_df_main.rds`",
  "- `outputs/lab07_phase3c_consistency_check.csv`",
  "- `outputs/lab07_phase3c_ols_simple_tidy.csv`",
  "- `outputs/lab07_phase3c_ols_full_tidy.csv`",
  "- `outputs/lab07_phase3c_ols_comparison_tidy.csv`",
  "- `outputs/lab07_phase3c_ols_comparison_table.txt`",
  "",
  "## Pontos de contato / manutenção",
  "- Responsável acadêmico: Prof. Ricardo Ceneviva.",
  "- Fluxo operacional implementado com apoio de Agente de IA executor, seguindo `AGENTS.md` e `Workflow-Projeto.md`.",
  "",
  "## Documentação adicional",
  "Handoffs por fase:",
  "- `docs/lab07_phase3a_handoff_2026-03-27.md`",
  "- `docs/lab07_phase3b_handoff_2026-03-27.md`",
  "- `docs/lab07_phase3c_handoff_2026-03-27.md`",
  "",
  "Arquivos auxiliares relevantes:",
  "- `outputs/lab07_phase3a_variable_mapping.csv`",
  "- `outputs/lab07_phase3b_name_standardization.csv`",
  "- `outputs/lab07_phase3b_variable_classification.csv`",
  "",
  "## Histórico de atualizações",
  "- 2026-03-27 — Fase 3A: auditoria de arquivos, ingestão da base canônica e mapeamento inicial de variáveis.",
  "- 2026-03-27 — Fase 3B: validação de integridade, padronização controlada, construção de `df_main` e descritivas mínimas.",
  "- 2026-03-27 — Fase 3C: validação de consistência com a 3B, estimação dos benchmarks OLS (simples e ampliado), comparação OLS e atualização do README; IV permanece para a Fase 3D."
)

if (!file_exists(readme_path)) {
  writeLines(readme_template, readme_path)
  readme_action <- "criado"
} else {
  current_readme <- readLines(readme_path, warn = FALSE)

  # Atualização conservadora: preserva conteúdo anterior e adiciona seção de atualização da 3C
  update_block <- c(
    "",
    "## Atualização da Fase 3C (2026-03-27)",
    "- Benchmarks OLS simples e ampliado concluídos sobre `df_main` validado na Fase 3B.",
    "- Estrutura do OLS ampliado: tendência temporal específica por país (`ccode[year_trend]`) e cluster por `ccode`.",
    "- Resultados desta fase em `outputs/lab07_phase3c_*.csv` e `outputs/lab07_phase3c_*.txt`.",
    "- Estratégia IV explicitamente mantida para a Fase 3D."
  )

  if (!any(str_detect(current_readme, "Fase 3C"))) {
    current_readme <- c(current_readme, update_block)
  }

  # Reforça status se seção existir
  if (any(str_detect(current_readme, "Status do projeto"))) {
    current_readme <- str_replace_all(current_readme, "Fase 3C:\\s*em execução", "Fase 3C: concluída")
  }

  writeLines(current_readme, readme_path)
  readme_action <- "atualizado"
}

readme_update_log <- tibble(
  acao_readme = readme_action,
  secoes_alteradas = if_else(
    readme_action == "criado",
    "Título; O que é; Para que serve; Status; Estrutura; Como executar; Principais outputs; Contato; Documentação adicional; Histórico",
    "Bloco de atualização da Fase 3C e status da fase"
  )
)
write_csv(readme_update_log, "outputs/lab07_phase3c_readme_update_log.csv")

if (!file_exists(readme_path)) {
  stop("Checkpoint C4 FALHOU: README.md não foi criado/atualizado corretamente.")
}

cat("Checkpoint C4 OK: README.md ", readme_action, " na raiz.\n", sep = "")
```

## Bloco C5 — Registro de ambiente e handoff da fase

```{r bloco-c5-handoff}
capture.output(sessionInfo(), file = "outputs/lab07_phase3c_session_info.txt")

readme_log <- read_csv("outputs/lab07_phase3c_readme_update_log.csv", show_col_types = FALSE)

handoff_lines <- c(
  "# Handoff — Fase 3C (Lab07)",
  "",
  "## 1) O que foi feito",
  "",
  "- Leitura das diretrizes canônicas e do handoff da Fase 3B.",
  "- Validação de consistência da Fase 3C com `df_main` validado na Fase 3B (Checkpoint C1).",
  "- Estimação dos benchmarks `mod_ols_simple` e `mod_ols_full`.",
  "- Geração de outputs legíveis dos dois OLS e de tabela comparativa entre benchmarks.",
  "- Criação/atualização obrigatória do `README.md` na raiz.",
  "",
  "## 2) O que foi validado",
  "",
  "- **Checkpoint C1:** consistência explícita com a amostra e variáveis validadas na Fase 3B.",
  "- **Checkpoint C2:** OLS simples estimado sem erro e coeficientes recuperáveis.",
  "- **Checkpoint C3:** OLS ampliado estimado sem erro, com tendência por país e cluster por `ccode`.",
  "- **Checkpoint C4:** `README.md` criado/atualizado na raiz e sincronizado com o estado da fase.",
  "",
  "## 3) Modelos OLS estimados",
  "",
  "- `mod_ols_simple`: `any_prio ~ gdp_g + gdp_g_l` (cluster por `ccode`).",
  "- `mod_ols_full`: `any_prio ~ gdp_g + gdp_g_l + y_0 + polity2l + ethfrac + relfrac + oil + lmtnest + lpopl1 | ccode[year_trend]` (cluster por `ccode`).",
  "",
  "## 4) Estrutura de tendência e cluster",
  "",
  "- Tendência temporal específica por país implementada via `ccode[year_trend]` no `fixest`.",
  "- Erros-padrão clusterizados por `ccode` em ambos os benchmarks OLS.",
  "",
  "## 5) README.md",
  "",
  paste0("- README foi **", readme_log$acao_readme[[1]], "** nesta fase."),
  paste0("- Seções alteradas: ", readme_log$secoes_alteradas[[1]], "."),
  "",
  "## 6) Arquivos e outputs gerados",
  "",
  "- `docs/lab07_phase3c.Rmd`",
  "- `docs/lab07_phase3c.html`",
  "- `outputs/lab07_phase3c_prerequisites_check.csv`",
  "- `outputs/lab07_phase3c_readme_state_before.csv`",
  "- `outputs/lab07_phase3c_consistency_check.csv`",
  "- `outputs/lab07_phase3c_ols_simple_tidy.csv`",
  "- `outputs/lab07_phase3c_ols_simple_summary.txt`",
  "- `outputs/lab07_phase3c_ols_full_tidy.csv`",
  "- `outputs/lab07_phase3c_ols_full_summary.txt`",
  "- `outputs/lab07_phase3c_ols_comparison_tidy.csv`",
  "- `outputs/lab07_phase3c_ols_comparison_table.txt`",
  "- `outputs/lab07_phase3c_readme_update_log.csv`",
  "- `outputs/lab07_phase3c_session_info.txt`",
  "- `docs/lab07_phase3c_handoff_2026-03-27.md`",
  "",
  "## 7) Pendente para a Fase 3D",
  "",
  "- First stage.",
  "- Reduced form.",
  "- IV/2SLS.",
  "- Robustez mínima com `war_prio`.",
  "- Tabelas comparativas finais com IV.",
  "",
  "Execução encerrada ao final da Fase 3C, sem avanço para a Fase 3D."
)

writeLines(handoff_lines, "docs/lab07_phase3c_handoff_2026-03-27.md")
```
