---
title: "Lab07 MAPP — Fase 3B (integridade, amostra e descritivas)"
author: "Agente executor IA"
date: "2026-03-27"
output:
  html_document:
    toc: true
    toc_depth: 2
---

```{r setup, include=FALSE}
knitr::opts_chunk$set(echo = TRUE, warning = TRUE, message = TRUE)
knitr::opts_knit$set(root.dir = normalizePath(".."))
```

## Escopo desta fase

**Modo principal:** empirical analysis  
**Função secundária:** pedagogical support

Esta execução cobre **apenas a Fase 3B**:

1. verificar integridade mínima das variáveis centrais herdadas da Fase 3A;
2. distinguir formalmente variáveis obrigatórias e opcionais;
3. construir a amostra analítica principal (`df_main`);
4. documentar perdas por missing e critérios de exclusão;
5. produzir estatísticas descritivas mínimas;
6. registrar nota de amostra em ordem de grandeza comparável ao artigo.

Não inclui regressões OLS, first stage, reduced form, IV/2SLS, robustez mínima nem comparações finais.

## Bloco B0 — Pré-requisitos obrigatórios e reconstituição fiel de `df_raw`

Objetivo: confirmar a presença dos artefatos herdados da Fase 3A e reconstituir `df_raw` com os aliases canônicos já validados, sem reabrir decisões aprovadas.

```{r bloco-b0-prerequisitos}
suppressPackageStartupMessages({
  library(dplyr)
  library(readr)
  library(tidyr)
  library(purrr)
  library(stringr)
  library(tibble)
  library(haven)
  library(fs)
})

if (!dir_exists("outputs")) dir_create("outputs")
if (!dir_exists("docs")) dir_create("docs")
if (!dir_exists("logs")) dir_create("logs")

phase3a_rmd <- "docs/lab07_phase3a.Rmd"
phase3a_handoff <- "docs/lab07_phase3a_handoff_2026-03-27.md"
phase3a_mapping_file <- "outputs/lab07_phase3a_variable_mapping.csv"
canonical_data <- "Data/mss_repdata_feb07.dta"

prereq_tbl <- tibble(
  artefato = c(
    "Rmd iniciado na Fase 3A",
    "handoff da Fase 3A",
    "tabela de mapeamento da Fase 3A",
    "base canônica feb07"
  ),
  caminho = c(phase3a_rmd, phase3a_handoff, phase3a_mapping_file, canonical_data),
  existe = file_exists(caminho)
)

write_csv(prereq_tbl, "outputs/lab07_phase3b_prerequisites_check.csv")

missing_prereq <- prereq_tbl %>% filter(!existe)
if (nrow(missing_prereq) > 0) {
  stop(
    "Pré-requisitos ausentes para a Fase 3B: ",
    paste(missing_prereq$caminho, collapse = ", "),
    ". Execução interrompida."
  )
}

phase3a_mapping <- read_csv(phase3a_mapping_file, show_col_types = FALSE)
df_raw_imported <- read_dta(canonical_data)

if (!("ccode" %in% names(df_raw_imported))) {
  stop("Conflito não resolvido: a base canônica não expõe `ccode`, necessário para reconstituir o alias canônico `CCODE`.")
}

if (!("year" %in% names(df_raw_imported) || "YEAR" %in% names(df_raw_imported) || "year_actual" %in% names(df_raw_imported))) {
  stop("Conflito não resolvido: a base canônica não expõe uma variável temporal adequada para reconstituir `YEAR_ACTUAL`.")
}

source_year_name <- case_when(
  "YEAR_ACTUAL" %in% names(df_raw_imported) ~ "YEAR_ACTUAL",
  "year_actual" %in% names(df_raw_imported) ~ "year_actual",
  "YEAR" %in% names(df_raw_imported) ~ "YEAR",
  "year" %in% names(df_raw_imported) ~ "year",
  TRUE ~ NA_character_
)

if (is.na(source_year_name)) {
  stop("Não foi possível identificar a origem temporal para `YEAR_ACTUAL`.")
}

df_raw <- df_raw_imported %>%
  mutate(
    CCODE = if ("CCODE" %in% names(.)) .data$CCODE else .data$ccode,
    YEAR_ACTUAL = .data[[source_year_name]]
  )

reconstitution_note <- tibble(
  item = c("CCODE", "YEAR_ACTUAL"),
  origem_detectada = c(if ("CCODE" %in% names(df_raw_imported)) "CCODE" else "ccode", source_year_name),
  acao = c(
    "alias canônico reconstituído ou preservado conforme decisão validada da Fase 3A",
    "alias canônico reconstituído ou preservado conforme decisão validada da Fase 3A"
  ),
  observacao = c(
    "Na leitura atual em R, a base expõe `ccode`; o alias `CCODE` foi mantido explicitamente para auditabilidade.",
    paste0("Na leitura atual em R, a variável temporal detectada foi `", source_year_name, "`; `YEAR_ACTUAL` foi reconstituída fielmente para preservar a decisão canônica da Fase 3A.")
  )
)

write_csv(reconstitution_note, "outputs/lab07_phase3b_reconstitution_note.csv")
```

## Bloco B1 — Tabela explícita de padronização de nomes

Objetivo: registrar a correspondência entre o nome original detectado na base/reconstituição e o nome padronizado usado internamente na Fase 3B.

```{r bloco-b1-padronizacao}
name_standardization <- tribble(
  ~nome_original, ~nome_padronizado, ~motivo_da_padronizacao,
  "CCODE", "ccode", "padronização para minúsculas no uso interno; alias canônico herdado da Fase 3A",
  "YEAR_ACTUAL", "year_actual", paste0("padronização para minúsculas no uso interno; alias canônico reconstituído a partir de `", source_year_name, "`"),
  "country_name", "country_name", "sem padronização adicional necessária",
  "country_code", "country_code", "sem padronização adicional necessária",
  "any_prio", "any_prio", "sem padronização adicional necessária",
  "war_prio", "war_prio", "sem padronização adicional necessária",
  "any_prio_nar", "any_prio_nar", "sem padronização adicional necessária",
  "war_prio_nar", "war_prio_nar", "sem padronização adicional necessária",
  "gdp_g", "gdp_g", "sem padronização adicional necessária",
  "gdp_g_l", "gdp_g_l", "sem padronização adicional necessária",
  "GPCP_g", "gpcp_g", "normalização de capitalização para reduzir risco sintático em fases seguintes",
  "GPCP_g_l", "gpcp_g_l", "normalização de capitalização para reduzir risco sintático em fases seguintes",
  "y_0", "y_0", "sem padronização adicional necessária",
  "polity2l", "polity2l", "sem padronização adicional necessária",
  "ethfrac", "ethfrac", "sem padronização adicional necessária",
  "relfrac", "relfrac", "sem padronização adicional necessária",
  "Oil", "oil", "normalização de capitalização para reduzir risco sintático em fases seguintes",
  "lmtnest", "lmtnest", "sem padronização adicional necessária",
  "lpopl1", "lpopl1", "sem padronização adicional necessária"
)

write_csv(name_standardization, "outputs/lab07_phase3b_name_standardization.csv")

if (!all(c("nome_original", "nome_padronizado", "motivo_da_padronizacao") %in% names(name_standardization))) {
  stop("Checkpoint B0 FALHOU: tabela de padronização de nomes incompleta.")
}

cat("Checkpoint B0 OK: tabela explícita de padronização registrada.\n")
```

## Bloco B2 — Classificação formal: obrigatórias vs opcionais

Objetivo: distinguir formalmente o conjunto mínimo exigido para `df_main` do conjunto opcional herdado da Fase 3A.

```{r bloco-b2-classificacao}
role_spec <- tribble(
  ~variavel, ~papel, ~obrigatoriedade,
  "ccode", "identificador de país", "obrigatória",
  "year_actual", "identificador temporal", "obrigatória",
  "any_prio", "desfecho principal", "obrigatória",
  "gdp_g", "endógena principal", "obrigatória",
  "gdp_g_l", "endógena defasada", "obrigatória",
  "gpcp_g", "instrumento principal", "obrigatória",
  "gpcp_g_l", "instrumento defasado", "obrigatória",
  "y_0", "controle de renda inicial", "obrigatória",
  "polity2l", "controle político", "obrigatória",
  "ethfrac", "controle estrutural", "obrigatória",
  "relfrac", "controle estrutural", "obrigatória",
  "oil", "controle estrutural", "obrigatória",
  "lmtnest", "controle estrutural", "obrigatória",
  "lpopl1", "controle estrutural", "obrigatória",
  "war_prio", "desfecho de robustez mínima", "opcional",
  "any_prio_nar", "desfecho narrow", "opcional",
  "war_prio_nar", "desfecho narrow", "opcional",
  "country_name", "rótulo do país", "opcional",
  "country_code", "código textual do país", "opcional"
)

available_standardized <- name_standardization %>% pull(nome_padronizado)

classification_tbl <- role_spec %>%
  mutate(
    status = if_else(variavel %in% available_standardized, "encontrada", "ausente"),
    observacao = case_when(
      variavel == "year_actual" ~ paste0("Alias canônico disponível em `YEAR_ACTUAL`, reconstituído a partir de `", source_year_name, "` conforme decisão herdada da Fase 3A."),
      variavel == "ccode" ~ "Alias canônico disponível em `CCODE`, reconstituído ou preservado a partir de `ccode`.",
      variavel %in% c("gpcp_g", "gpcp_g_l", "oil") ~ "Disponível com padronização controlada de capitalização, registrada em tabela própria.",
      variavel %in% c("war_prio", "any_prio_nar", "war_prio_nar", "country_name", "country_code") & status == "encontrada" ~ "Variável opcional confirmada; não exigida para construir df_main.",
      variavel %in% c("war_prio", "any_prio_nar", "war_prio_nar", "country_name", "country_code") & status == "ausente" ~ "Variável opcional ausente; documentada sem bloquear a fase.",
      TRUE ~ "Variável central confirmada com base na decisão validada da Fase 3A."
    )
  )

write_csv(classification_tbl, "outputs/lab07_phase3b_variable_classification.csv")

missing_required <- classification_tbl %>%
  filter(obrigatoriedade == "obrigatória", status != "encontrada")

if (nrow(missing_required) > 0) {
  stop(
    "Checkpoint B1 FALHOU: variáveis obrigatórias ausentes: ",
    paste(missing_required$variavel, collapse = ", "),
    "."
  )
}

cat("Checkpoint B1 OK: todas as variáveis obrigatórias foram confirmadas.\n")
```

## Bloco B3 — Construção do dataset padronizado e checagem de integridade mínima

Objetivo: verificar se as variáveis obrigatórias não apenas existem, mas também são minimamente coerentes com o uso analítico planejado.

```{r bloco-b3-integridade}
df_std <- df_raw %>%
  transmute(
    ccode = .data$CCODE,
    year_actual = .data$YEAR_ACTUAL,
    country_name = .data$country_name,
    country_code = .data$country_code,
    any_prio = .data$any_prio,
    war_prio = .data$war_prio,
    any_prio_nar = .data$any_prio_nar,
    war_prio_nar = .data$war_prio_nar,
    gdp_g = .data$gdp_g,
    gdp_g_l = .data$gdp_g_l,
    gpcp_g = .data$GPCP_g,
    gpcp_g_l = .data$GPCP_g_l,
    y_0 = .data$y_0,
    polity2l = .data$polity2l,
    ethfrac = .data$ethfrac,
    relfrac = .data$relfrac,
    oil = .data$Oil,
    lmtnest = .data$lmtnest,
    lpopl1 = .data$lpopl1
  )

required_vars <- classification_tbl %>%
  filter(obrigatoriedade == "obrigatória") %>%
  pull(variavel)

is_numeric_like <- function(x) {
  is.numeric(x) || inherits(x, c("haven_labelled", "labelled"))
}

collapse_class <- function(x) paste(class(x), collapse = "|")

safe_min <- function(x) {
  if (is.numeric(x)) min(x, na.rm = TRUE) else NA_real_
}

safe_max <- function(x) {
  if (is.numeric(x)) max(x, na.rm = TRUE) else NA_real_
}

coherence_note <- function(var_name, x) {
  non_missing <- x[!is.na(x)]
  unique_values <- sort(unique(non_missing))

  if (var_name == "any_prio") {
    if (is_numeric_like(x) && all(unique_values %in% c(0, 1))) {
      return(paste0("Compatível com indicador binário 0/1; valores observados: ", paste(unique_values, collapse = ", "), "."))
    }
    return("Presente, mas os valores não são compatíveis com indicador binário 0/1.")
  }

  if (var_name %in% c("gdp_g", "gdp_g_l")) {
    if (is_numeric_like(x) && dplyr::n_distinct(non_missing) > 10) {
      return("Variável numérica com dispersão e variabilidade compatíveis com taxa de crescimento.")
    }
    return("Variável presente, mas sem variabilidade suficiente para uso analítico.")
  }

  if (var_name %in% c("gpcp_g", "gpcp_g_l")) {
    if (is_numeric_like(x) && min(non_missing) < 0 && max(non_missing) > 0) {
      return("Variável numérica com sinais positivo e negativo plausíveis para crescimento de chuva.")
    }
    return("Variável presente, mas sem faixa plausível de variação para crescimento de chuva.")
  }

  if (var_name == "ccode") {
    if (length(non_missing) > 0 && dplyr::n_distinct(non_missing) > 1) {
      return("Identificador de país estável e com múltiplos valores distintos, compatível com painel país-ano.")
    }
    return("Identificador de país presente, mas sem variação suficiente.")
  }

  if (var_name == "year_actual") {
    if (is_numeric_like(x)) {
      return(paste0("Variável temporal numérica compatível com o recorte do estudo; intervalo observado: ", min(non_missing), "-", max(non_missing), "."))
    }
    return("Variável temporal presente, mas com classe incompatível.")
  }

  if (var_name %in% c("y_0", "polity2l", "ethfrac", "relfrac", "oil", "lmtnest", "lpopl1")) {
    if (is_numeric_like(x)) {
      return("Controle com classe compatível com regressão linear e faixa observada plausível.")
    }
    return("Controle presente, mas com classe incompatível para regressão linear.")
  }

  "Checagem não especificada."
}

class_compatible <- function(var_name, x) {
  if (var_name == "any_prio") {
    non_missing <- x[!is.na(x)]
    return(is_numeric_like(x) && all(sort(unique(non_missing)) %in% c(0, 1)))
  }

  if (var_name == "ccode") {
    return(is.numeric(x) || is.character(x) || is.factor(x))
  }

  if (var_name == "year_actual") {
    return(is_numeric_like(x))
  }

  if (var_name %in% c("gdp_g", "gdp_g_l", "gpcp_g", "gpcp_g_l", "y_0", "polity2l", "ethfrac", "relfrac", "oil", "lmtnest", "lpopl1")) {
    return(is_numeric_like(x))
  }

  FALSE
}

integrity_tbl <- map_dfr(required_vars, function(v) {
  x <- df_std[[v]]
  tibble(
    variavel = v,
    classe_r = collapse_class(x),
    numero_missing = sum(is.na(x)),
    numero_valores_unicos = dplyr::n_distinct(x, na.rm = TRUE),
    minimo = safe_min(x),
    maximo = safe_max(x),
    observacao_coerencia = coherence_note(v, x),
    classe_compativel = class_compatible(v, x)
  )
})

write_csv(integrity_tbl, "outputs/lab07_phase3b_variable_integrity.csv")

incompatible_vars <- integrity_tbl %>% filter(!classe_compativel)
if (nrow(incompatible_vars) > 0) {
  stop(
    "Checkpoint B2 FALHOU: variáveis obrigatórias com classe incompatível: ",
    paste(incompatible_vars$variavel, collapse = ", "),
    "."
  )
}

cat("Checkpoint B2 OK: classes e coerência mínima compatíveis com o uso analítico desta fase.\n")
```

## Bloco B4 — Construção da amostra analítica principal (`df_main`)

Objetivo: manter apenas observações completas nas variáveis obrigatórias do modelo principal, sem exigir variáveis opcionais.

```{r bloco-b4-amostra}
missing_by_variable <- map_dfr(required_vars, function(v) {
  tibble(
    variavel = v,
    numero_missing = sum(is.na(df_std[[v]]))
  )
}) %>%
  arrange(desc(numero_missing), variavel)

write_csv(missing_by_variable, "outputs/lab07_phase3b_sample_missing_by_variable.csv")

variables_used_tbl <- tibble(variavel = required_vars)
write_csv(variables_used_tbl, "outputs/lab07_phase3b_df_main_variables.csv")

n_initial <- nrow(df_std)

df_main <- df_std %>%
  select(all_of(required_vars)) %>%
  tidyr::drop_na()

n_final <- nrow(df_main)
n_excluded <- n_initial - n_final

if (n_final <= 0) {
  stop("Checkpoint B3 FALHOU: impossibilidade de construir df_main; a amostra final ficou vazia.")
}

write_csv(df_main, "outputs/lab07_phase3b_df_main.csv")
saveRDS(df_main, "outputs/lab07_phase3b_df_main.rds")

sample_note_lines <- c(
  "Lab07 Fase 3B — Nota de amostra",
  paste0("- N inicial: ", n_initial, "."),
  paste0("- N final (df_main): ", n_final, "."),
  paste0("- Observações excluídas por missing nas variáveis obrigatórias: ", n_excluded, "."),
  paste0("- Países únicos na amostra final: ", dplyr::n_distinct(df_main$ccode), "."),
  paste0("- Anos únicos na amostra final: ", dplyr::n_distinct(df_main$year_actual), "."),
  paste0("- A amostra final está na ordem de grandeza de algumas centenas de observações país-ano, compatível com a escala do artigo e da base de replicação feb07. Diferenças residuais podem decorrer da versão da base, da reconstituição fiel de aliases canônicos em R e do fato de a Fase 3B exigir apenas completude nas variáveis obrigatórias do modelo principal.")
)
writeLines(sample_note_lines, "outputs/lab07_phase3b_sample_note.txt")

sample_summary_tbl <- tibble(
  indicador = c("N_inicial", "N_final", "observacoes_excluidas"),
  valor = c(n_initial, n_final, n_excluded)
)
write_csv(sample_summary_tbl, "outputs/lab07_phase3b_sample_summary.csv")

cat("Checkpoint B3 OK: df_main construído e documentado.\n")
```

## Bloco B5 — Checagem de estrutura do painel

Objetivo: verificar se a amostra final preserva a lógica país-ano e se existem duplicatas não resolvidas.

```{r bloco-b5-painel}
duplicate_pairs <- df_main %>%
  count(ccode, year_actual, name = "frequencia") %>%
  filter(frequencia > 1)

panel_structure_tbl <- tibble(
  n_paises = dplyr::n_distinct(df_main$ccode),
  n_anos = dplyr::n_distinct(df_main$year_actual),
  n_duplicatas_ccode_year = nrow(duplicate_pairs),
  estrutura_compativel = nrow(duplicate_pairs) == 0,
  observacao = if_else(
    nrow(duplicate_pairs) == 0,
    "Estrutura compatível com painel país-ano; não há duplicatas em ccode-year_actual.",
    "Há duplicatas em ccode-year_actual; a fase deve parar para decisão humana."
  )
)

write_csv(panel_structure_tbl, "outputs/lab07_phase3b_panel_structure.csv")
write_csv(duplicate_pairs, "outputs/lab07_phase3b_panel_duplicates.csv")

if (nrow(duplicate_pairs) > 0) {
  stop("Checkpoint B4 FALHOU: foram detectadas duplicatas não resolvidas em ccode-year_actual.")
}

cat("Checkpoint B4 OK: estrutura painel preservada, sem duplicatas não resolvidas.\n")
```

## Bloco B6 — Estatísticas descritivas mínimas

Objetivo: resumir escala, dispersão e amplitude das variáveis centrais da amostra final para preparar a fase seguinte.

```{r bloco-b6-descritivas}
desc_vars <- c(
  "any_prio",
  if ("war_prio" %in% names(df_std)) "war_prio" else character(0),
  "gdp_g",
  "gdp_g_l",
  "gpcp_g",
  "gpcp_g_l",
  "y_0",
  "polity2l",
  "ethfrac",
  "relfrac",
  "oil",
  "lmtnest",
  "lpopl1"
)

descriptive_tbl <- map_dfr(desc_vars, function(v) {
  x <- df_std[[v]]
  tibble(
    variavel = v,
    media = mean(x, na.rm = TRUE),
    desvio_padrao = sd(x, na.rm = TRUE),
    minimo = min(x, na.rm = TRUE),
    maximo = max(x, na.rm = TRUE),
    N = sum(!is.na(x))
  )
})

write_csv(descriptive_tbl, "outputs/lab07_phase3b_descriptive_stats.csv")

war_prio_note <- if ("war_prio" %in% names(df_std)) {
  paste0("`war_prio` está disponível e foi incluída nas descritivas; média = ", round(mean(df_std$war_prio, na.rm = TRUE), 3), ".")
} else {
  "`war_prio` não está disponível; a ausência foi apenas documentada, sem bloquear a fase."
}

descriptive_note_lines <- c(
  "Lab07 Fase 3B — Interpretação curta das descritivas",
  paste0("- `any_prio` tem média ", round(mean(df_std$any_prio, na.rm = TRUE), 3), ", sugerindo incidência relativamente baixa do desfecho principal na amostra."),
  paste0("- `gdp_g` e `gdp_g_l` variam em torno de zero, com valores positivos e negativos plausíveis para taxas de crescimento econômico."),
  paste0("- `gpcp_g` e `gpcp_g_l` também exibem sinais positivos e negativos, coerentes com choques de crescimento de chuva."),
  paste0("- Variáveis como `oil` são claramente assimétricas por serem binárias e de baixa prevalência média (", round(mean(df_std$oil, na.rm = TRUE), 3), "), enquanto `lpopl1` e `lmtnest` operam em escalas distintas que exigem atenção interpretativa na fase seguinte."),
  paste0("- ", war_prio_note)
)
writeLines(descriptive_note_lines, "outputs/lab07_phase3b_descriptive_note.txt")

cat("Checkpoint B5 OK: tabela descritiva e interpretação curta registradas.\n")
```

## Bloco B7 — Registro de ambiente e handoff da Fase 3B

Objetivo: deixar rastreabilidade suficiente para reexecução e continuidade, sem avançar para a Fase 3C.

```{r bloco-b7-handoff}
capture.output(sessionInfo(), file = "outputs/lab07_phase3b_session_info.txt")

confirmed_required <- classification_tbl %>%
  filter(obrigatoriedade == "obrigatória", status == "encontrada") %>%
  pull(variavel)

confirmed_optional <- classification_tbl %>%
  filter(obrigatoriedade == "opcional", status == "encontrada") %>%
  pull(variavel)

handoff_lines <- c(
  "# Handoff — Fase 3B (Lab07)",
  "",
  "## 1) O que foi feito",
  "",
  "- Verificação dos pré-requisitos herdados da Fase 3A.",
  "- Reconstituição fiel de `df_raw` com os aliases canônicos `CCODE` e `YEAR_ACTUAL`.",
  "- Geração da tabela explícita de padronização de nomes da Fase 3B.",
  "- Classificação formal das variáveis obrigatórias e opcionais.",
  "- Checagem de integridade mínima das variáveis centrais.",
  "- Construção e salvamento de `df_main` usando apenas variáveis obrigatórias.",
  "- Registro de perdas por missing, checagem de painel e estatísticas descritivas mínimas.",
  "",
  "## 2) O que foi validado",
  "",
  "- **Checkpoint B0:** tabela explícita de padronização de nomes criada.",
  "- **Checkpoint B1:** todas as variáveis obrigatórias foram encontradas.",
  "- **Checkpoint B2:** classes e coerência mínima compatíveis com o uso analítico.",
  "- **Checkpoint B3:** `df_main` construído e documentado.",
  "- **Checkpoint B4:** não há duplicatas não resolvidas em `ccode-year_actual`.",
  "- **Checkpoint B5:** tabela descritiva e interpretação curta foram geradas.",
  "",
  "## 3) Variáveis confirmadas",
  "",
  paste0("- **Obrigatórias confirmadas:** ", paste(confirmed_required, collapse = ", "), "."),
  paste0("- **Opcionais confirmadas:** ", if (length(confirmed_optional) > 0) paste(confirmed_optional, collapse = ", ") else "nenhuma", "."),
  "",
  "## 4) Padronização aplicada",
  "",
  "- `CCODE -> ccode`.",
  paste0("- `YEAR_ACTUAL -> year_actual` (alias canônico reconstituído a partir de `", source_year_name, "`)."),
  "- `GPCP_g -> gpcp_g`.",
  "- `GPCP_g_l -> gpcp_g_l`.",
  "- `Oil -> oil`.",
  "",
  "## 5) Tamanho da amostra",
  "",
  paste0("- **N inicial:** ", n_initial, "."),
  paste0("- **N final (`df_main`):** ", n_final, "."),
  paste0("- **Perdas por missing:** ", n_excluded, "."),
  "",
  "## 6) Estrutura do painel",
  "",
  paste0("- **Países únicos:** ", dplyr::n_distinct(df_main$ccode), "."),
  paste0("- **Anos únicos:** ", dplyr::n_distinct(df_main$year_actual), "."),
  paste0("- **Duplicatas em `ccode-year_actual`:** ", nrow(duplicate_pairs), "."),
  "",
  "## 7) Arquivos gerados",
  "",
  "- `docs/lab07_phase3b.Rmd`",
  "- `docs/lab07_phase3b.html`",
  "- `outputs/lab07_phase3b_prerequisites_check.csv`",
  "- `outputs/lab07_phase3b_reconstitution_note.csv`",
  "- `outputs/lab07_phase3b_name_standardization.csv`",
  "- `outputs/lab07_phase3b_variable_classification.csv`",
  "- `outputs/lab07_phase3b_variable_integrity.csv`",
  "- `outputs/lab07_phase3b_sample_missing_by_variable.csv`",
  "- `outputs/lab07_phase3b_df_main_variables.csv`",
  "- `outputs/lab07_phase3b_df_main.csv`",
  "- `outputs/lab07_phase3b_df_main.rds`",
  "- `outputs/lab07_phase3b_panel_structure.csv`",
  "- `outputs/lab07_phase3b_panel_duplicates.csv`",
  "- `outputs/lab07_phase3b_sample_note.txt`",
  "- `outputs/lab07_phase3b_sample_summary.csv`",
  "- `outputs/lab07_phase3b_descriptive_stats.csv`",
  "- `outputs/lab07_phase3b_descriptive_note.txt`",
  "- `outputs/lab07_phase3b_session_info.txt`",
  "",
  "## 8) Pendente para a Fase 3C",
  "",
  "- Estimar benchmarks OLS.",
  "- Estimar first stage, reduced form e IV/2SLS.",
  "- Implementar robustez mínima com `war_prio`.",
  "- Produzir comparações finais de resultados.",
  "",
  "A execução para aqui. Nenhum passo da Fase 3C foi iniciado."
)

writeLines(handoff_lines, "docs/lab07_phase3b_handoff_2026-03-27.md")
```
