---
title: "Lab07 MAPP — Fase 3D (first stage, reduced form e IV principal)"
author: "Agente executor IA"
date: "2026-03-27"
output:
  html_document:
    toc: true
    toc_depth: 2
---

```{r setup, include=FALSE}
knitr::opts_chunk$set(echo = TRUE, warning = TRUE, message = TRUE)
knitr::opts_knit$set(root.dir = normalizePath(".."))
```

## Escopo da fase

**Modo principal:** empirical analysis  
**Sequência secundária:** project integration (atualização incremental do README)

Esta fase executa apenas:

1. validação de consistência com as Fases 3B e 3C;
2. estimação de `mod_iv_main` com recuperação de estágios;
3. diagnóstico explícito de first stage, incluindo F-stat;
4. estimação da reduced form principal `mod_rf_main`;
5. comparação legível OLS vs reduced form vs IV;
6. atualização incremental do `README.md`;
7. geração de handoff da Fase 3D.

Não inclui robustez com `war_prio`, extensões narrow, comparação final com robustez nem encerramento integral do laboratório.

## Bloco D0 — Pré-requisitos obrigatórios

```{r bloco-d0-prerequisitos}
suppressPackageStartupMessages({
  library(dplyr)
  library(readr)
  library(tidyr)
  library(tibble)
  library(stringr)
  library(purrr)
  library(fixest)
  library(broom)
  library(fs)
})

if (!dir_exists("outputs")) dir_create("outputs")
if (!dir_exists("docs")) dir_create("docs")
if (!dir_exists("logs")) dir_create("logs")

prereq_tbl <- tibble(
  artefato = c(
    "df_main validado na Fase 3B",
    "outputs OLS validados da Fase 3C",
    "tabela de padronização da Fase 3B",
    "README.md na raiz",
    "artefato principal até a Fase 3C"
  ),
  caminho = c(
    "outputs/lab07_phase3b_df_main.rds",
    "outputs/lab07_phase3c_ols_comparison_tidy.csv",
    "outputs/lab07_phase3b_name_standardization.csv",
    "README.md",
    "docs/lab07_phase3c.Rmd"
  ),
  existe = file_exists(caminho)
)

write_csv(prereq_tbl, "outputs/lab07_phase3d_prerequisites_check.csv")

missing_prereq <- prereq_tbl %>% filter(!existe)
if (nrow(missing_prereq) > 0) {
  stop(
    "Pré-requisitos ausentes para a Fase 3D: ",
    paste(missing_prereq$caminho, collapse = ", "),
    ". Execução interrompida."
  )
}
```

## Bloco D1 — Consistência explícita com as Fases 3B e 3C

```{r bloco-d1-consistencia}
df_main <- readRDS("outputs/lab07_phase3b_df_main.rds")
classification_tbl <- read_csv("outputs/lab07_phase3b_variable_classification.csv", show_col_types = FALSE)
sample_summary_3b <- read_csv("outputs/lab07_phase3b_sample_summary.csv", show_col_types = FALSE)

required_validated <- classification_tbl %>%
  filter(obrigatoriedade == "obrigatória", status == "encontrada") %>%
  pull(variavel)

iv_vars <- c(
  "any_prio", "gdp_g", "gdp_g_l", "gpcp_g", "gpcp_g_l",
  "y_0", "polity2l", "ethfrac", "relfrac", "oil", "lmtnest", "lpopl1",
  "ccode", "year_actual"
)

n_final_3b <- sample_summary_3b %>% filter(indicador == "N_final") %>% pull(valor)
if (length(n_final_3b) != 1) {
  stop("Checkpoint D1 FALHOU: N_final da Fase 3B não está identificado de forma unívoca.")
}

if (nrow(df_main) != n_final_3b) {
  stop(
    "Checkpoint D1 FALHOU: N de df_main divergente da Fase 3B (", nrow(df_main),
    " vs ", n_final_3b, ")."
  )
}

if (!all(iv_vars %in% required_validated)) {
  invalid_vars <- setdiff(iv_vars, required_validated)
  stop(
    "Checkpoint D1 FALHOU: variáveis do IV fora do conjunto validado: ",
    paste(invalid_vars, collapse = ", "), "."
  )
}

if (!all(iv_vars %in% names(df_main))) {
  absent_in_df <- setdiff(iv_vars, names(df_main))
  stop(
    "Checkpoint D1 FALHOU: variáveis IV ausentes em df_main: ",
    paste(absent_in_df, collapse = ", "), "."
  )
}

missing_required_now <- sum(!complete.cases(df_main[, required_validated]))
if (missing_required_now > 0) {
  stop(
    "Checkpoint D1 FALHOU: novas perdas detectadas em variáveis obrigatórias (",
    missing_required_now, " linhas incompletas)."
  )
}

n_before_trend <- nrow(df_main)
df_main <- df_main %>% mutate(year_trend = year_actual - min(year_actual, na.rm = TRUE))
n_after_trend <- nrow(df_main)

if (n_before_trend != n_after_trend) {
  stop("Checkpoint D1 FALHOU: construção de year_trend alterou N.")
}

consistency_tbl <- tibble(
  criterio = c(
    "df_main igual ao N final da Fase 3B",
    "variáveis IV pertencem ao conjunto validado",
    "sem novas perdas de observação",
    "year_trend consistente com Fase 3C sem alterar N"
  ),
  status = c("ok", "ok", "ok", "ok"),
  detalhe = c(
    paste0("N atual = ", nrow(df_main), " e N_validado_3B = ", n_final_3b),
    paste0("Variáveis IV: ", paste(iv_vars, collapse = ", ")),
    "Completeness mantida nas variáveis obrigatórias validadas.",
    paste0("N antes trend = ", n_before_trend, "; N depois trend = ", n_after_trend)
  )
)

write_csv(consistency_tbl, "outputs/lab07_phase3d_consistency_check.csv")
cat("Checkpoint D1 OK: consistência com 3B/3C validada explicitamente.\n")
```

## Bloco D2 — Estimação IV principal com recuperação de estágios

Especificação canônica:

$$
any\_prio_{it} = \beta_1 gdp\_g_{it} + \beta_2 gdp\_g\_l_{it} + X_{it}'\gamma + \lambda_i t + u_{it}
$$

com $(gdp\_g, gdp\_g\_l)$ endógenas instrumentadas por $(gpcp\_g, gpcp\_g\_l)$, tendência temporal específica por país via `ccode[year_trend]` e cluster por `ccode`.

```{r bloco-d2-iv-main}
mod_iv_main <- feols(
  any_prio ~ y_0 + polity2l + ethfrac + relfrac + oil + lmtnest + lpopl1 |
    ccode[year_trend] |
    gdp_g + gdp_g_l ~ gpcp_g + gpcp_g_l,
  data = df_main,
  vcov = ~ccode
)

iv_stage12 <- summary(mod_iv_main, stage = 1:2)
if (length(iv_stage12) < 2) {
  stop("Checkpoint D2 FALHOU: estágios do IV não recuperáveis com summary(stage = 1:2).")
}

iv_main_tidy <- tidy(mod_iv_main, conf.int = TRUE)
write_csv(iv_main_tidy, "outputs/lab07_phase3d_iv_main_tidy.csv")

capture.output(summary(mod_iv_main), file = "outputs/lab07_phase3d_iv_main_summary.txt")
capture.output(summary(mod_iv_main, stage = 1:2), file = "outputs/lab07_phase3d_iv_stage12_summary.txt")

etable_iv_stages <- etable(mod_iv_main, stage = 1:2, vcov = ~ccode)
write.table(
  etable_iv_stages,
  file = "outputs/lab07_phase3d_iv_stage12_table.txt",
  quote = FALSE,
  sep = "\t",
  row.names = TRUE,
  col.names = NA
)

cat("Checkpoint D2 OK: IV principal estimado e estágios recuperados.\n")
```

## Bloco D3 — First stage com diagnóstico explícito (inclui F-stat)

```{r bloco-d3-first-stage}
first_stage_models <- summary(mod_iv_main, stage = 1)

first_stage_tidy <- bind_rows(
  lapply(seq_along(first_stage_models), function(i) {
    eq_name <- names(first_stage_models)[i]
    tidy(first_stage_models[[i]], conf.int = TRUE) %>%
      mutate(first_stage_equation = eq_name, .before = 1)
  })
)
write_csv(first_stage_tidy, "outputs/lab07_phase3d_first_stage_tidy.csv")

capture.output(first_stage_models, file = "outputs/lab07_phase3d_first_stage_summary.txt")

fs_fitstat <- fitstat(mod_iv_main, c("ivf", "ivf1", "ivf2"))
first_stage_diag <- bind_rows(
  lapply(names(fs_fitstat), function(nm) {
    x <- fs_fitstat[[nm]]
    tibble(
      diagnostico = nm,
      estatistica = x$stat,
      p_value = x$p,
      gl_num = x$df1,
      gl_den = x$df2
    )
  })
)
write_csv(first_stage_diag, "outputs/lab07_phase3d_first_stage_diagnostics.csv")

fs_ivf1 <- first_stage_diag %>% filter(str_detect(diagnostico, "^ivf1::"))
fs_note <- c(
  "Lab07 Fase 3D — Nota de first stage",
  paste0("- F-stat first stage para gdp_g: ", round(fs_ivf1$estatistica[fs_ivf1$diagnostico == "ivf1::gdp_g"], 3),
         " (p = ", signif(fs_ivf1$p_value[fs_ivf1$diagnostico == "ivf1::gdp_g"], 3), ")."),
  paste0("- F-stat first stage para gdp_g_l: ", round(fs_ivf1$estatistica[fs_ivf1$diagnostico == "ivf1::gdp_g_l"], 3),
         " (p = ", signif(fs_ivf1$p_value[fs_ivf1$diagnostico == "ivf1::gdp_g_l"], 3), ")."),
  "- A regra de bolso F>10 é apenas referência inicial; aqui os valores sugerem força limitada/moderada em pelo menos parte dos estágios.",
  "- Com múltiplas endógenas e múltiplos instrumentos, o diagnóstico deve ser lido por equação de first stage e em conjunto com hipóteses de exclusão."
)
writeLines(fs_note, "outputs/lab07_phase3d_first_stage_note.txt")

if (nrow(fs_ivf1) < 2 || any(is.na(fs_ivf1$estatistica))) {
  stop("Checkpoint D3 FALHOU: diagnóstico de first stage incompleto (F-stat ausente).")
}

cat("Checkpoint D3 OK: first stage e F-statísticas registradas explicitamente.\n")
```

## Bloco D4 — Reduced form principal

A reduced form resume a relação total entre instrumentos e desfecho, mantendo a mesma estrutura de FE, tendência e cluster. Ela **não** é o second stage do IV.

```{r bloco-d4-reduced-form}
mod_rf_main <- feols(
  any_prio ~ gpcp_g + gpcp_g_l + y_0 + polity2l + ethfrac + relfrac + oil + lmtnest + lpopl1 |
    ccode[year_trend],
  data = df_main,
  vcov = ~ccode
)

rf_tidy <- tidy(mod_rf_main, conf.int = TRUE)
write_csv(rf_tidy, "outputs/lab07_phase3d_reduced_form_tidy.csv")
capture.output(summary(mod_rf_main), file = "outputs/lab07_phase3d_reduced_form_summary.txt")

cat("Checkpoint D4 OK: reduced form estimada e documentada.\n")
```

## Bloco D5 — Comparação OLS versus IV

```{r bloco-d5-comparacao-modelos}
mod_ols_simple <- feols(
  any_prio ~ gdp_g + gdp_g_l,
  data = df_main,
  vcov = ~ccode
)

mod_ols_full <- feols(
  any_prio ~ gdp_g + gdp_g_l + y_0 + polity2l + ethfrac + relfrac + oil + lmtnest + lpopl1 |
    ccode[year_trend],
  data = df_main,
  vcov = ~ccode
)

models_comp_tidy <- bind_rows(
  tidy(mod_ols_simple, conf.int = TRUE) %>% mutate(modelo = "mod_ols_simple (benchmark associativo)", .before = 1),
  tidy(mod_ols_full, conf.int = TRUE) %>% mutate(modelo = "mod_ols_full (benchmark associativo com controles)", .before = 1),
  tidy(mod_rf_main, conf.int = TRUE) %>% mutate(modelo = "mod_rf_main (reduced form)", .before = 1),
  tidy(mod_iv_main, conf.int = TRUE) %>% mutate(modelo = "mod_iv_main (second stage IV)", .before = 1)
)
write_csv(models_comp_tidy, "outputs/lab07_phase3d_models_comparison_tidy.csv")

models_table <- etable(
  mod_ols_simple,
  mod_ols_full,
  mod_rf_main,
  mod_iv_main,
  vcov = ~ccode,
  headers = c(
    "OLS simples (associativo)",
    "OLS ampliado (associativo)",
    "Reduced form",
    "IV second stage"
  )
)

write.table(
  models_table,
  file = "outputs/lab07_phase3d_models_comparison_table.txt",
  quote = FALSE,
  sep = "\t",
  row.names = TRUE,
  col.names = NA
)

if (!file_exists("outputs/lab07_phase3d_models_comparison_tidy.csv") ||
    !file_exists("outputs/lab07_phase3d_models_comparison_table.txt")) {
  stop("Checkpoint D5 FALHOU: comparação OLS vs IV não foi salva corretamente.")
}

cat("Checkpoint D5 OK: comparação OLS vs IV gerada em formatos legíveis.\n")
```

## Interpretação causal explícita (didática e curta)

- No Lab07, os modelos OLS capturam **associação observada** entre crescimento e conflito, mesmo com controles e tendência por país.
- Essa associação pode estar enviesada por endogeneidade: causalidade reversa (conflito afeta crescimento), variáveis omitidas e erro de mensuração.
- O IV/2SLS usa apenas a variação do crescimento explicada pelos instrumentos climáticos (`gpcp_g`, `gpcp_g_l`) para identificar o efeito sobre `any_prio`.
- A interpretação causal do IV depende de hipóteses substantivas: relevância dos instrumentos e restrição de exclusão.
- A diferença entre OLS e IV deve ser lida como evidência sobre possível viés no OLS (mudança de sinal, magnitude ou precisão), mas **não** prova automaticamente validade causal plena.
- Se o first stage é frágil, a inferência IV perde precisão e robustez interpretativa.

## Bloco D6 — Atualização incremental obrigatória do README.md

```{r bloco-d6-readme}
readme_path <- "README.md"
if (!file_exists(readme_path)) {
  stop("Checkpoint D6 FALHOU: README.md ausente na raiz.")
}

readme_before <- readLines(readme_path, warn = FALSE)
readme_after <- readme_before
sections_changed <- c()

# 1) Status
if (any(str_detect(readme_after, "Fase 3C: concluída")) && !any(str_detect(readme_after, "Fase 3D:"))) {
  idx <- which(str_detect(readme_after, "Fase 3C: concluída"))[1]
  readme_after <- append(readme_after, "- Fase 3D: concluída.", after = idx)
  sections_changed <- c(sections_changed, "Status do projeto")
}

# 2) Metodologia (se não existir, criar seção curta)
if (!any(str_detect(readme_after, "## Metodologia"))) {
  insert_after <- which(str_detect(readme_after, "## Para que serve"))
  if (length(insert_after) > 0) {
    pos <- max(which(str_detect(readme_after, "^## ") & seq_along(readme_after) > insert_after[1]))
    if (is.na(pos)) pos <- length(readme_after)
    metodologia_block <- c(
      "",
      "## Metodologia",
      "- Benchmarks OLS foram implementados na Fase 3C (interpretação associativa).",
      "- Na Fase 3D, foram implementados first stage, reduced form e IV/2SLS principal com `fixest`.",
      "- A comparação OLS vs IV já foi produzida; robustez com `war_prio` permanece para a Fase 3E."
    )
    readme_after <- append(readme_after, metodologia_block, after = pos - 1)
  } else {
    readme_after <- c(readme_after,
      "",
      "## Metodologia",
      "- Benchmarks OLS foram implementados na Fase 3C (interpretação associativa).",
      "- Na Fase 3D, foram implementados first stage, reduced form e IV/2SLS principal com `fixest`.",
      "- A comparação OLS vs IV já foi produzida; robustez com `war_prio` permanece para a Fase 3E."
    )
  }
  sections_changed <- c(sections_changed, "Metodologia")
}

# 3) Como executar (fase atual)
readme_after <- str_replace_all(
  readme_after,
  "docs/lab07_phase3c.Rmd",
  "docs/lab07_phase3d.Rmd"
)
readme_after <- str_replace_all(
  readme_after,
  "R/lab07_phase3c_render.R",
  "R/lab07_phase3d_render.R"
)
readme_after <- str_replace_all(
  readme_after,
  "docs/lab07_phase3c.html",
  "docs/lab07_phase3d.html"
)
sections_changed <- unique(c(sections_changed, "Como usar / como executar"))

# 4) Outputs principais
if (!any(str_detect(readme_after, "lab07_phase3d_iv_main_tidy.csv"))) {
  output_anchor <- which(str_detect(readme_after, "Outputs principais até a Fase 3C:"))
  if (length(output_anchor) > 0) {
    add_lines <- c(
      "",
      "Outputs centrais da Fase 3D:",
      "- `outputs/lab07_phase3d_consistency_check.csv`",
      "- `outputs/lab07_phase3d_first_stage_tidy.csv`",
      "- `outputs/lab07_phase3d_first_stage_diagnostics.csv`",
      "- `outputs/lab07_phase3d_reduced_form_tidy.csv`",
      "- `outputs/lab07_phase3d_iv_main_tidy.csv`",
      "- `outputs/lab07_phase3d_models_comparison_tidy.csv`",
      "- `outputs/lab07_phase3d_models_comparison_table.txt`"
    )
    readme_after <- append(readme_after, add_lines, after = output_anchor)
  }
  sections_changed <- unique(c(sections_changed, "Principais arquivos e outputs"))
}

# 5) Documentação adicional (handoff 3D)
if (!any(str_detect(readme_after, "lab07_phase3d_handoff_2026-03-27.md"))) {
  handoff_anchor <- which(str_detect(readme_after, "Handoffs por fase:"))
  if (length(handoff_anchor) > 0) {
    insert_after <- max(which(seq_along(readme_after) > handoff_anchor[1] & str_detect(readme_after, "lab07_phase3c_handoff_2026-03-27.md")))
    if (is.finite(insert_after)) {
      readme_after <- append(readme_after, "- `docs/lab07_phase3d_handoff_2026-03-27.md`", after = insert_after)
    }
  }
  sections_changed <- unique(c(sections_changed, "Documentação adicional"))
}

# 6) Histórico
phase3d_history_entry <- "- 2026-03-27 — Fase 3D: validação de consistência com 3B/3C, estimação de first stage, reduced form e IV/2SLS principal, diagnóstico explícito de first stage (incluindo F-stat), comparação OLS vs IV e atualização incremental do README."

if (!any(str_detect(readme_after, fixed(phase3d_history_entry)))) {
  readme_after <- c(
    readme_after,
    phase3d_history_entry
  )
  sections_changed <- unique(c(sections_changed, "Histórico de atualizações"))
}

writeLines(readme_after, readme_path)

if (identical(readme_before, readme_after)) {
  sections_changed <- unique(c(sections_changed, "README mantido sem alterações necessárias"))
}

readme_log <- tibble(
  acao_readme = "atualizado",
  secoes_alteradas = paste(unique(sections_changed), collapse = "; ")
)
write_csv(readme_log, "outputs/lab07_phase3d_readme_update_log.csv")

if (!file_exists("outputs/lab07_phase3d_readme_update_log.csv")) {
  stop("Checkpoint D6 FALHOU: log da atualização do README não foi gerado.")
}

cat("Checkpoint D6 OK: README.md atualizado incrementalmente e logado.\n")
```

## Bloco D7 — Registro de ambiente e handoff da Fase 3D

```{r bloco-d7-handoff}
capture.output(sessionInfo(), file = "outputs/lab07_phase3d_session_info.txt")

iv_collin <- mod_iv_main$collin.var
collin_note <- if (length(iv_collin) > 0) {
  paste0("Variáveis removidas por colinearidade no IV principal: ", paste(iv_collin, collapse = ", "), ".")
} else {
  "Nenhuma variável removida por colinearidade no IV principal."
}

fs_diag <- read_csv("outputs/lab07_phase3d_first_stage_diagnostics.csv", show_col_types = FALSE)
readme_log <- read_csv("outputs/lab07_phase3d_readme_update_log.csv", show_col_types = FALSE)

f_gdp_g <- fs_diag %>% filter(diagnostico == "ivf1::gdp_g")
f_gdp_g_l <- fs_diag %>% filter(diagnostico == "ivf1::gdp_g_l")

handoff_lines <- c(
  "# Handoff — Fase 3D (Lab07)",
  "",
  "## 1) O que foi feito",
  "",
  "- Validação explícita de consistência com as Fases 3B e 3C.",
  "- Estimação do IV principal (`mod_iv_main`) com recuperação de estágios.",
  "- Estimação e documentação da reduced form principal (`mod_rf_main`).",
  "- Geração de diagnóstico de first stage com F-stat explícita.",
  "- Construção de comparação legível entre OLS, reduced form e IV.",
  "- Atualização incremental e preservativa do `README.md`.",
  "",
  "## 2) O que foi validado",
  "",
  "- **Checkpoint D1:** consistência com amostra e convenções das Fases 3B/3C.",
  "- **Checkpoint D2:** IV principal estimado sem erro e estágios recuperáveis.",
  "- **Checkpoint D3:** first stage documentado com F-stat explícita.",
  "- **Checkpoint D4:** reduced form estimada sem erro e registrada.",
  "- **Checkpoint D5:** comparação OLS vs IV gerada em arquivos legíveis.",
  "- **Checkpoint D6:** README.md atualizado e logado.",
  "",
  "## 3) Especificação IV efetivamente estimada",
  "",
  "- `any_prio ~ y_0 + polity2l + ethfrac + relfrac + oil + lmtnest + lpopl1 | ccode[year_trend] | gdp_g + gdp_g_l ~ gpcp_g + gpcp_g_l`, com cluster por `ccode`.",
  paste0("- ", collin_note),
  "",
  "## 4) Diagnósticos de first stage (F-stat)",
  "",
  paste0("- gdp_g: F = ", round(f_gdp_g$estatistica, 3), ", p = ", signif(f_gdp_g$p_value, 3), "."),
  paste0("- gdp_g_l: F = ", round(f_gdp_g_l$estatistica, 3), ", p = ", signif(f_gdp_g_l$p_value, 3), "."),
  "- Interpretação: regra de bolso F>10 não é critério mecânico; leitura conjunta com hipótese de exclusão permanece necessária.",
  "",
  "## 5) Interpretação causal",
  "",
  "- OLS foi mantido como benchmark associativo.",
  "- IV foi interpretado como identificação via variação exógena induzida pelos instrumentos climáticos, condicional às hipóteses de relevância e exclusão.",
  "- Diferenças OLS vs IV foram tratadas como indicativas de possível viés em OLS, sem sobre-alegação causal.",
  "",
  "## 6) Comparação OLS vs IV",
  "",
  "- Comparação construída com quatro modelos: `mod_ols_simple`, `mod_ols_full`, `mod_rf_main`, `mod_iv_main`.",
  "- Arquivos: `outputs/lab07_phase3d_models_comparison_tidy.csv` e `outputs/lab07_phase3d_models_comparison_table.txt`.",
  "",
  "## 7) README.md",
  "",
  "- README foi atualizado (não recriado).",
  paste0("- Seções alteradas: ", readme_log$secoes_alteradas[[1]], "."),
  "",
  "## 8) Arquivos e outputs gerados",
  "",
  "- `docs/lab07_phase3d.Rmd`",
  "- `docs/lab07_phase3d.html`",
  "- `outputs/lab07_phase3d_prerequisites_check.csv`",
  "- `outputs/lab07_phase3d_consistency_check.csv`",
  "- `outputs/lab07_phase3d_iv_main_tidy.csv`",
  "- `outputs/lab07_phase3d_iv_main_summary.txt`",
  "- `outputs/lab07_phase3d_iv_stage12_summary.txt`",
  "- `outputs/lab07_phase3d_iv_stage12_table.txt`",
  "- `outputs/lab07_phase3d_first_stage_tidy.csv`",
  "- `outputs/lab07_phase3d_first_stage_summary.txt`",
  "- `outputs/lab07_phase3d_first_stage_diagnostics.csv`",
  "- `outputs/lab07_phase3d_first_stage_note.txt`",
  "- `outputs/lab07_phase3d_reduced_form_tidy.csv`",
  "- `outputs/lab07_phase3d_reduced_form_summary.txt`",
  "- `outputs/lab07_phase3d_models_comparison_tidy.csv`",
  "- `outputs/lab07_phase3d_models_comparison_table.txt`",
  "- `outputs/lab07_phase3d_readme_update_log.csv`",
  "- `outputs/lab07_phase3d_session_info.txt`",
  "- `docs/lab07_phase3d_handoff_2026-03-27.md`",
  "",
  "## 9) Pendente para a Fase 3E",
  "",
  "- Robustez mínima com `war_prio`.",
  "- Extensões narrow.",
  "- Comparação final incorporando robustez.",
  "- Encerramento integral do laboratório.",
  "",
  "Execução encerrada ao final da Fase 3D, sem avanço para a Fase 3E."
)

writeLines(handoff_lines, "docs/lab07_phase3d_handoff_2026-03-27.md")
```
