---
title: "Lab07 MAPP — Fase 3A (auditoria, ingestão e mapeamento)"
author: "Agente executor IA"
date: "2026-03-27"
output:
  html_document:
    toc: true
    toc_depth: 2
---

```{r setup, include=FALSE}
knitr::opts_chunk$set(echo = TRUE, warning = TRUE, message = TRUE)
knitr::opts_knit$set(root.dir = normalizePath(".."))
```

## Escopo desta fase

**Modo principal:** empirical analysis  
**Função secundária:** pedagogical support

Esta execução cobre **apenas a Fase 3A**:

1. auditoria de arquivos canônicos;
2. ingestão da base canônica feb07;
3. inspeção de estrutura;
4. tabela de mapeamento de variáveis;
5. registro textual da especificação canônica;
6. preparação do artefato inicial em literate programming.

Não inclui regressões, amostra final, descritivas ou robustez de resultados.

## Bloco A1 — Auditoria de arquivos canônicos

```{r bloco-a1-auditoria}
suppressPackageStartupMessages({
  library(tidyverse)
  library(haven)
  library(fixest)
  library(fs)
})

required_files <- tibble::tribble(
  ~arquivo_requerido, ~caminho_preferencial,
  "AGENTS.md", "AGENTS.md",
  "Workflow-Projeto.md", "Workflow-Projeto.md",
  "files_list.md", "files_list.md",
  "Data/mss_repdata_feb07.dta", "Data/mss_repdata_feb07.dta",
  "Data/mss_manual_feb07.pdf", "Data/mss_manual_feb07.pdf",
  "Data/mss_rep_results.do", "Data/mss_rep_results.do"
) %>%
  mutate(
    caminho_detectado = case_when(
      arquivo_requerido == "files_list.md" & file_exists("files_list.md") ~ "files_list.md",
      arquivo_requerido == "files_list.md" & file_exists("docs/files_list.md") ~ "docs/files_list.md",
      file_exists(caminho_preferencial) ~ caminho_preferencial,
      TRUE ~ NA_character_
    ),
    existe = !is.na(caminho_detectado),
    observacao = case_when(
      arquivo_requerido == "files_list.md" & caminho_detectado == "docs/files_list.md" ~
        "arquivo encontrado em docs/ (não na raiz)",
      TRUE ~ ""
    )
  )

required_files

write_csv(required_files, "outputs/lab07_phase3a_file_audit.csv")

missing_required <- required_files %>% filter(!existe)
if (nrow(missing_required) > 0) {
  stop(
    "Arquivos obrigatórios ausentes: ",
    paste(missing_required$arquivo_requerido, collapse = ", "),
    ". Execução interrompida."
  )
}

# Definições explícitas solicitadas
canonical_main_data <- "Data/mss_repdata_feb07.dta"
canonical_aux_do <- "Data/mss_rep_results.do"

cat("Base canônica principal:", canonical_main_data, "\n")
cat("Arquivo auxiliar de conferência:", canonical_aux_do, "\n")

# Checkpoint A1
if (!file_exists(canonical_main_data)) {
  stop("Checkpoint A1 FALHOU: Data/mss_repdata_feb07.dta não existe.")
}
cat("Checkpoint A1 OK: base canônica feb07 existe.\n")
```

## Bloco A2 — Ingestão e inspeção inicial (`df_raw`)

```{r bloco-a2-ingestao}
df_raw <- haven::read_dta(canonical_main_data)

# Estrutura solicitada
raw_dim <- dim(df_raw)
raw_names <- names(df_raw)
raw_class <- class(df_raw)

dim(df_raw)
names(df_raw)
raw_class

# Metadados de dataset e variáveis
dataset_label <- attr(df_raw, "label")
var_label_tbl <- tibble(
  variavel = names(df_raw),
  tem_rotulo = purrr::map_lgl(df_raw, ~ !is.null(attr(.x, "label")))
)

list(
  dataset_label = dataset_label,
  n_variaveis_com_rotulo = sum(var_label_tbl$tem_rotulo)
)

# Checagem de presença por nome esperado (tolerando capitalização)
names_upper <- toupper(names(df_raw))
has_ccode_ci <- "CCODE" %in% names_upper
has_year_actual_ci <- "YEAR_ACTUAL" %in% names_upper
has_year_ci <- "YEAR" %in% names_upper

if (!has_ccode_ci) {
  stop("Checkpoint A2 FALHOU: CCODE ausente na base (inclusive por capitalização).")
}
if (!(has_year_actual_ci || has_year_ci)) {
  stop("Checkpoint A2 FALHOU: YEAR_ACTUAL ausente e YEAR não disponível para referência temporal.")
}

# Padronização mínima para garantir CCODE e YEAR_ACTUAL explicitamente presentes
if (!("CCODE" %in% names(df_raw))) {
  ccode_src <- names(df_raw)[which(toupper(names(df_raw)) == "CCODE")[1]]
  df_raw <- df_raw %>% mutate(CCODE = .data[[ccode_src]])
}

if (!("YEAR_ACTUAL" %in% names(df_raw))) {
  if ("year_actual" %in% names(df_raw)) {
    df_raw <- df_raw %>% mutate(YEAR_ACTUAL = .data$year_actual)
  } else if ("YEAR" %in% names(df_raw)) {
    df_raw <- df_raw %>% mutate(YEAR_ACTUAL = .data$YEAR)
  } else if ("year" %in% names(df_raw)) {
    df_raw <- df_raw %>% mutate(YEAR_ACTUAL = .data$year)
  }
}

if (!("CCODE" %in% names(df_raw) && "YEAR_ACTUAL" %in% names(df_raw))) {
  stop("Checkpoint A2 FALHOU: df_raw não contém CCODE e YEAR_ACTUAL após padronização mínima.")
}

cat("Checkpoint A2 OK: df_raw carregado e contém CCODE e YEAR_ACTUAL.\n")
```

## Bloco A3 — Tabela de mapeamento de variáveis

```{r bloco-a3-mapeamento}
detect_name <- function(expected_upper, data_names) {
  if (expected_upper %in% data_names) return(expected_upper)
  idx <- which(toupper(data_names) == expected_upper)
  if (length(idx) == 0) return(NA_character_)
  data_names[idx[1]]
}

mapping_spec <- tibble::tribble(
  ~conceito, ~nome_esperado, ~papel_no_modelo,
  "Identificação", "CCODE", "cluster",
  "Identificação", "YEAR_ACTUAL", "tendência temporal",
  "Identificação", "COUNTRY_NAME", "identificação do país",
  "Identificação", "COUNTRY_CODE", "identificação do país",
  "Desfecho", "ANY_PRIO", "desfecho principal",
  "Desfecho", "WAR_PRIO", "robustez mínima",
  "Desfecho", "ANY_PRIO_NAR", "robustez opcional narrow",
  "Desfecho", "WAR_PRIO_NAR", "robustez opcional narrow",
  "Endógena", "GDP_G", "endógena",
  "Endógena", "GDP_G_L", "endógena defasada",
  "Instrumento", "GPCP_G", "instrumento",
  "Instrumento", "GPCP_G_L", "instrumento defasado",
  "Controle", "Y_0", "renda inicial",
  "Controle", "POLITY2L", "controle político",
  "Controle", "ETHFRAC", "controle estrutural",
  "Controle", "RELFRAC", "controle estrutural",
  "Controle", "OIL", "controle estrutural",
  "Controle", "LMTNEST", "controle estrutural",
  "Controle", "LPOPL1", "controle estrutural"
)

mapping_table <- mapping_spec %>%
  mutate(
    nome_na_base = purrr::map_chr(nome_esperado, ~ detect_name(.x, names(df_raw))),
    status = if_else(!is.na(nome_na_base), "encontrada", "ausente"),
    observacao = case_when(
      is.na(nome_na_base) ~ "não encontrada com esse nome na base",
      nome_na_base != nome_esperado ~ "encontrada por diferença de capitalização/alias explícito",
      TRUE ~ ""
    )
  ) %>%
  select(conceito, nome_na_base, papel_no_modelo, status, observacao, nome_esperado)

mapping_table

write_csv(mapping_table, "outputs/lab07_phase3a_variable_mapping.csv")

# Checkpoint A3: tabela completa (todos os itens solicitados mapeados com status explícito)
if (nrow(mapping_table) != nrow(mapping_spec)) {
  stop("Checkpoint A3 FALHOU: tabela de mapeamento incompleta.")
}
cat("Checkpoint A3 OK: tabela de mapeamento construída para todos os itens exigidos.\n")
```

## Especificação canônica registrada (Lab07)

- **Desfecho:** `ANY_PRIO`
- **Endógenas:** `GDP_G`, `GDP_G_L`
- **Instrumentos:** `GPCP_G`, `GPCP_G_L`
- **Controles:** `Y_0`, `POLITY2L`, `ETHFRAC`, `RELFRAC`, `OIL`, `LMTNEST`, `LPOPL1`
- **Estrutura:** benchmarks OLS didáticos; modelo principal IV/2SLS; country-specific time trends; clustering por `CCODE`; robustez mínima com `WAR_PRIO`.

## Nota curta de auditoria (arquivo)

```{r nota-auditoria-arquivo}
audit_note_lines <- c(
  "Lab07 Fase 3A — Nota curta de auditoria",
  "- Arquivos canônicos verificados e registrados em outputs/lab07_phase3a_file_audit.csv.",
  "- Base principal definida: Data/mss_repdata_feb07.dta.",
  "- Arquivo auxiliar definido: Data/mss_rep_results.do.",
  "- Ingestão concluída com df_raw.",
  "- Mapeamento de variáveis registrado em outputs/lab07_phase3a_variable_mapping.csv.",
  "- Esta fase não executa regressões nem construção da amostra final."
)
writeLines(audit_note_lines, "docs/lab07_phase3a_audit_note.md")
```

## Registro de ambiente (equivalente a sessioninfo)

```{r session-record}
capture.output(sessionInfo(), file = "outputs/lab07_phase3a_session_info.txt")
```
