---
title: "Lab07 MAPP — Replicação parcial didática (MSS 2004)"
author: "Agente executor IA"
date: "2026-03-27"
output:
  html_document:
    toc: true
    toc_depth: 3
---

```{r setup, include=FALSE}
knitr::opts_chunk$set(echo = TRUE, warning = TRUE, message = TRUE)
knitr::opts_knit$set(root.dir = normalizePath(".."))
```

## Classificação da tarefa

- **Modo principal:** empirical analysis
- **Função secundária:** pedagogical support

## Fontes canônicas utilizadas

1. Instruções validadas do usuário (prompt operacional desta fase)
2. `AGENTS.md`
3. `Workflow-Projeto.md`
4. Miguel, Satyanath e Sergenti (2004)
5. `Data/mss_manual_feb07.pdf`
6. Inventário `files_list.md` (localizado em `docs/files_list.md`)
7. `Data/mss_repdata_feb07.dta` e `Data/mss_rep_results.do`

---

## Bloco 0 — Pacotes, caminhos e verificações de existência

```{r packages-and-paths}
suppressPackageStartupMessages({
  library(tidyverse)
  library(haven)
  library(fixest)
  library(modelsummary)
  library(broom)
  library(fs)
})

# Caminho relativo a partir deste arquivo (docs/ -> raiz)
project_root <- knitr::opts_knit$get("root.dir")

if (!dir_exists("outputs")) dir_create("outputs")
if (!dir_exists("logs")) dir_create("logs")
if (!dir_exists("docs")) dir_create("docs")

required_files <- tibble::tribble(
  ~arquivo_requerido, ~caminho,
  "AGENTS.md", "AGENTS.md",
  "Workflow-Projeto.md", "Workflow-Projeto.md",
  "files_list.md", "files_list.md",
  "Data/mss_repdata_feb07.dta", "Data/mss_repdata_feb07.dta",
  "Data/mss_manual_feb07.pdf", "Data/mss_manual_feb07.pdf",
  "Data/mss_rep_results.do", "Data/mss_rep_results.do"
) %>%
  mutate(existe = file_exists(caminho))

# Tratamento explícito do inventário (esperado na raiz, disponível em docs/)
if (!required_files$existe[required_files$arquivo_requerido == "files_list.md"] && file_exists("docs/files_list.md")) {
  required_files <- required_files %>%
    mutate(
      existe = if_else(arquivo_requerido == "files_list.md", TRUE, existe),
      caminho = if_else(arquivo_requerido == "files_list.md", "docs/files_list.md", caminho)
    )
}

required_files

write_csv(required_files, "outputs/lab07_file_existence_check.csv")

missing_required <- required_files %>% filter(!existe)
if (nrow(missing_required) > 0) {
  stop(
    "Fonte canônica ausente: ",
    paste(missing_required$arquivo_requerido, collapse = ", "),
    ". Execução interrompida."
  )
}
```

**Resultado:** existência física dos arquivos canônicos registrada em `outputs/lab07_file_existence_check.csv`.

---

## Bloco 1 — Ingestão de dados (base canônica feb07)

Objetivo: importar a base Stata canônica e preservar metadados.

```{r block1-ingestion}
df_raw <- haven::read_dta("Data/mss_repdata_feb07.dta")

# Evidências de ingestão
raw_dim <- dim(df_raw)
raw_names <- names(df_raw)
raw_class <- class(df_raw)

raw_dim
length(raw_names)
head(raw_names, 30)
raw_class

# Preservação de atributos/rótulos
raw_label <- attr(df_raw, "label")
raw_notes <- attr(df_raw, "notes")

list(
  dataset_label = raw_label,
  notes_n = ifelse(is.null(raw_notes), 0, length(raw_notes))
)

# Padronização mínima para cumprir requisito de checagem sem destruir variáveis originais
names_upper <- toupper(raw_names)
has_ccode <- "CCODE" %in% names_upper
has_year_actual <- "YEAR_ACTUAL" %in% names_upper
has_year <- "YEAR" %in% names_upper

if (!has_ccode) {
  stop("Checkpoint 1 FALHOU: variável CCODE não encontrada (nem equivalente por capitalização).")
}
if (!(has_year_actual || has_year)) {
  stop("Checkpoint 1 FALHOU: YEAR_ACTUAL/YEAR não encontrada na base.")
}

# Criar YEAR_ACTUAL quando ausente (sem descartar YEAR original)
df_raw <- df_raw %>%
  mutate(
    YEAR_ACTUAL = if ("year_actual" %in% names(.)) .data$year_actual else .data$year
  )

cat("Checkpoint 1 OK: df_raw carregado, CCODE detectado e YEAR_ACTUAL disponível (original ou derivado de YEAR).\n")
```

---

## Bloco 2 — Tabela de mapeamento de variáveis

Objetivo: mapear conceitos do laboratório para os nomes reais da base.

```{r block2-mapping}
all_names <- names(df_raw)
all_upper <- toupper(all_names)

resolve_name <- function(expected_upper, alternatives_upper = character()) {
  candidates <- c(expected_upper, alternatives_upper)
  idx <- match(candidates, all_upper)
  idx <- idx[!is.na(idx)]
  if (length(idx) == 0) return(NA_character_)
  all_names[idx[1]]
}

mapping_spec <- tibble::tribble(
  ~conceito, ~nome_esperado, ~papel_no_modelo,
  "Identificação", "CCODE", "cluster e tendência por país",
  "Identificação", "YEAR_ACTUAL", "tendência temporal",
  "Identificação", "COUNTRY_NAME", "rótulo/checagem",
  "Identificação", "COUNTRY_CODE", "rótulo/checagem",
  "Desfecho", "ANY_PRIO", "desfecho principal",
  "Desfecho", "WAR_PRIO", "robustez mínima obrigatória",
  "Desfecho", "ANY_PRIO_NAR", "robustez opcional (narrow)",
  "Desfecho", "WAR_PRIO_NAR", "robustez opcional (narrow)",
  "Endógena", "GDP_G", "endógena principal",
  "Endógena", "GDP_G_L", "endógena principal (defasagem)",
  "Instrumento", "GPCP_G", "instrumento principal",
  "Instrumento", "GPCP_G_L", "instrumento principal (defasagem)",
  "Controle", "LGDPENL1", "renda inicial (ou equivalente)",
  "Controle", "POLITY2L", "controle político",
  "Controle", "ETHFRAC", "controle estrutural",
  "Controle", "RELFRAC", "controle estrutural",
  "Controle", "OIL", "controle estrutural",
  "Controle", "LMTNEST", "controle estrutural",
  "Controle", "LPOPL1", "controle estrutural",
  "Tendência", "YEAR_ACTUAL", "tendência temporal específica"
)

mapping_table <- mapping_spec %>%
  mutate(
    nome_na_base = case_when(
      nome_esperado == "YEAR_ACTUAL" ~ ifelse("YEAR_ACTUAL" %in% all_names, "YEAR_ACTUAL", resolve_name("YEAR")),
      nome_esperado == "LGDPENL1" ~ resolve_name("LGDPENL1", alternatives_upper = c("Y_0")),
      TRUE ~ resolve_name(nome_esperado)
    ),
    status = if_else(!is.na(nome_na_base), "encontrada", "ausente"),
    observacao = case_when(
      nome_esperado == "LGDPENL1" & !is.na(nome_na_base) & toupper(nome_na_base) != "LGDPENL1" ~
        "usando variável equivalente disponível para renda inicial",
      nome_esperado %in% c("ANY_PRIO_NAR", "WAR_PRIO_NAR") & is.na(nome_na_base) ~
        "robustez narrow opcional indisponível na base",
      nome_esperado == "YEAR_ACTUAL" & nome_na_base == "year" ~
        "YEAR_ACTUAL derivado de YEAR",
      TRUE ~ ""
    )
  ) %>%
  select(conceito, nome_na_base, papel_no_modelo, status, observacao, nome_esperado)

mapping_table

write_csv(mapping_table, "outputs/lab07_variable_mapping.csv")

if (any(mapping_table$status == "ausente" & !mapping_table$nome_esperado %in% c("ANY_PRIO_NAR", "WAR_PRIO_NAR"))) {
  missing_core <- mapping_table %>% filter(status == "ausente", !nome_esperado %in% c("ANY_PRIO_NAR", "WAR_PRIO_NAR"))
  stop(
    "Checkpoint 2 FALHOU: variáveis centrais ausentes: ",
    paste(missing_core$nome_esperado, collapse = ", ")
  )
}

cat("Checkpoint 2 OK: tabela de mapeamento completa.\n")
```

---

## Bloco 3 — Especificação canônica do Lab07

A especificação principal é:

- **Desfecho:** `ANY_PRIO`
- **Endógenas:** `GDP_G`, `GDP_G_L`
- **Instrumentos:** `GPCP_G`, `GPCP_G_L`
- **Controles:** renda inicial + controles político-estruturais mapeados
- **Estrutura:** tendência temporal específica por país (`CCODE[year_trend]`) e erro clusterizado por país (`CCODE`)

Além do IV principal, também serão estimados:

1. benchmark OLS simples;
2. benchmark OLS ampliado;
3. first stage (recuperado do IV);
4. reduced form;
5. 2SLS principal;
6. robustez mínima com `WAR_PRIO`.

```{r block3-spec-objects}
get_real_name <- function(expected) {
  x <- mapping_table %>% filter(nome_esperado == expected) %>% pull(nome_na_base)
  x[1]
}

v_id <- list(
  ccode = get_real_name("CCODE"),
  year_actual = get_real_name("YEAR_ACTUAL"),
  country_name = get_real_name("COUNTRY_NAME"),
  country_code = get_real_name("COUNTRY_CODE")
)

v_outcomes <- list(
  any_prio = get_real_name("ANY_PRIO"),
  war_prio = get_real_name("WAR_PRIO"),
  any_prio_nar = get_real_name("ANY_PRIO_NAR"),
  war_prio_nar = get_real_name("WAR_PRIO_NAR")
)

v_endog <- list(
  gdp_g = get_real_name("GDP_G"),
  gdp_g_l = get_real_name("GDP_G_L")
)

v_instr <- list(
  gpcp_g = get_real_name("GPCP_G"),
  gpcp_g_l = get_real_name("GPCP_G_L")
)

controls_map <- list(
  lgdpenl1 = get_real_name("LGDPENL1"),
  polity2l = get_real_name("POLITY2L"),
  ethfrac = get_real_name("ETHFRAC"),
  relfrac = get_real_name("RELFRAC"),
  oil = get_real_name("OIL"),
  lmtnest = get_real_name("LMTNEST"),
  lpopl1 = get_real_name("LPOPL1")
)

v_controls <- unname(unlist(controls_map)) %>% unique()
controls_map
```

---

## Bloco 4 — Construção da amostra analítica (`df_main`)

```{r block4-sample}
vars_needed <- unique(c(
  v_outcomes$any_prio,
  v_outcomes$war_prio,
  v_endog$gdp_g,
  v_endog$gdp_g_l,
  v_instr$gpcp_g,
  v_instr$gpcp_g_l,
  unname(unlist(controls_map)),
  v_id$ccode,
  v_id$year_actual,
  v_id$country_name,
  v_id$country_code
))

if (any(is.na(vars_needed))) {
  stop("Checkpoint 3 FALHOU: conjunto de variáveis da amostra contém NA no mapeamento.")
}

n_initial <- nrow(df_raw)
missing_by_var <- sapply(df_raw[, vars_needed], function(x) sum(is.na(x)))

# padronização para fórmulas (mantém apenas colunas de trabalho)
df_main <- df_raw %>%
  transmute(
    ccode = .data[[v_id$ccode]],
    year_actual = .data[[v_id$year_actual]],
    country_name = .data[[v_id$country_name]],
    country_code = .data[[v_id$country_code]],
    any_prio = .data[[v_outcomes$any_prio]],
    war_prio = .data[[v_outcomes$war_prio]],
    gdp_g = .data[[v_endog$gdp_g]],
    gdp_g_l = .data[[v_endog$gdp_g_l]],
    gpcp_g = .data[[v_instr$gpcp_g]],
    gpcp_g_l = .data[[v_instr$gpcp_g_l]],
    lgdpenl1 = .data[[controls_map$lgdpenl1]],
    polity2l = .data[[controls_map$polity2l]],
    ethfrac = .data[[controls_map$ethfrac]],
    relfrac = .data[[controls_map$relfrac]],
    oil = .data[[controls_map$oil]],
    lmtnest = .data[[controls_map$lmtnest]],
    lpopl1 = .data[[controls_map$lpopl1]]
  ) %>%
  mutate(year_trend = year_actual - min(year_actual, na.rm = TRUE)) %>%
  drop_na()

n_final <- nrow(df_main)

sample_note <- tibble(
  indicador = c("N_inicial", "N_final", "perda_total", "perda_percentual"),
  valor = c(n_initial, n_final, n_initial - n_final, round(100 * (n_initial - n_final) / n_initial, 2))
)

sample_missing <- tibble(
  variavel = names(missing_by_var),
  n_missing = as.integer(missing_by_var)
) %>% arrange(desc(n_missing))

sample_note
head(sample_missing, 15)

write_csv(sample_note, "outputs/lab07_sample_note.csv")
write_csv(sample_missing, "outputs/lab07_sample_missing_by_variable.csv")
write_csv(df_main, "outputs/lab07_df_main.csv")

if (n_final <= 0) {
  stop("Checkpoint 3 FALHOU: amostra analítica vazia.")
}

cat("Checkpoint 3 OK: amostra analítica construída e documentada.\n")
cat("Nota didática: tamanho amostral final deve ser comparado ao artigo; divergências podem vir de limpeza, versão de base e recodificações históricas.\n")
```

---

## Bloco 5 — Estatísticas descritivas mínimas

```{r block5-descriptive}
desc_vars <- c("any_prio", "war_prio", "gdp_g", "gdp_g_l", "gpcp_g", "gpcp_g_l", "lgdpenl1", "polity2l", "ethfrac", "relfrac", "oil", "lmtnest", "lpopl1")

desc_table <- df_main %>%
  summarise(across(all_of(desc_vars), list(
    media = ~mean(.x, na.rm = TRUE),
    sd = ~sd(.x, na.rm = TRUE),
    min = ~min(.x, na.rm = TRUE),
    max = ~max(.x, na.rm = TRUE),
    N = ~sum(!is.na(.x))
  ))) %>%
  pivot_longer(everything(), names_to = c("variavel", ".value"), names_sep = "_")

desc_table
write_csv(desc_table, "outputs/lab07_descriptive_stats.csv")
```

---

## Bloco 6 — Benchmark OLS simples

Este benchmark é **didático** e **não identifica efeito causal**.

```{r block6-ols-simple}
mod_ols_simple <- feols(any_prio ~ gdp_g + gdp_g_l, data = df_main, vcov = ~ccode)
summary(mod_ols_simple)

tidy(mod_ols_simple, conf.int = TRUE) %>%
  write_csv("outputs/lab07_ols_simple_tidy.csv")
```

---

## Bloco 7 — Benchmark OLS ampliado

Inclui controles e tendência temporal específica por país via `ccode[year_trend]`, com cluster por país.

```{r block7-ols-full}
mod_ols_full <- feols(
  any_prio ~ gdp_g + gdp_g_l + lgdpenl1 + polity2l + ethfrac + relfrac + oil + lmtnest + lpopl1 |
    ccode[year_trend],
  data = df_main,
  vcov = ~ccode
)

summary(mod_ols_full)

tidy(mod_ols_full, conf.int = TRUE) %>%
  write_csv("outputs/lab07_ols_full_tidy.csv")
```

---

## Bloco 8 — First stage (recuperado do IV principal)

```{r block8-first-stage}
mod_iv_main <- feols(
  any_prio ~ lgdpenl1 + polity2l + ethfrac + relfrac + oil + lmtnest + lpopl1 |
    ccode[year_trend] |
    gdp_g + gdp_g_l ~ gpcp_g + gpcp_g_l,
  data = df_main,
  vcov = ~ccode
)

sum_iv_stage12 <- summary(mod_iv_main, stage = 1:2)
sum_iv_stage12

capture.output(sum_iv_stage12, file = "outputs/lab07_iv_stage12.txt")

# checkpoint 4
if (length(sum_iv_stage12) == 0) {
  stop("Checkpoint 4 FALHOU: não foi possível recuperar os estágios do IV.")
}
cat("Checkpoint 4 OK: first stage recuperado com sucesso.\n")
```

---

## Bloco 9 — Reduced form principal

Reduced form não é o segundo estágio: ela resume o efeito total do instrumento sobre o desfecho.

```{r block9-reduced-form}
mod_rf_main <- feols(
  any_prio ~ gpcp_g + gpcp_g_l + lgdpenl1 + polity2l + ethfrac + relfrac + oil + lmtnest + lpopl1 |
    ccode[year_trend],
  data = df_main,
  vcov = ~ccode
)

summary(mod_rf_main)

tidy(mod_rf_main, conf.int = TRUE) %>%
  write_csv("outputs/lab07_reduced_form_tidy.csv")
```

---

## Bloco 10 — Modelo IV / 2SLS principal

```{r block10-iv-main}
summary(mod_iv_main)
summary(mod_iv_main, stage = 1)
summary(mod_iv_main, stage = 2)

etable(mod_iv_main, stage = 1:2)

capture.output(etable(mod_iv_main, stage = 1:2), file = "outputs/lab07_iv_etable_stage12.txt")
tidy(mod_iv_main, conf.int = TRUE) %>%
  write_csv("outputs/lab07_iv_main_tidy.csv")

# checkpoint 5
if (length(coef(mod_iv_main)) == 0) {
  stop("Checkpoint 5 FALHOU: modelo IV principal sem coeficientes estimados.")
}
cat("Checkpoint 5 OK: IV principal estimado e estágios documentados.\n")
```

---

## Bloco 11 — Comparação entre modelos

```{r block11-model-comparison}
mods_main <- list(
  "OLS simples" = mod_ols_simple,
  "OLS ampliado" = mod_ols_full,
  "Reduced form" = mod_rf_main,
  "IV principal" = mod_iv_main
)

modelsummary(
  mods_main,
  statistic = "({std.error})",
  output = "outputs/lab07_models_comparison.html"
)

# tabela longa para auditoria em CSV
bind_rows(
  tidy(mod_ols_simple, conf.int = TRUE) %>% mutate(modelo = "ols_simple"),
  tidy(mod_ols_full, conf.int = TRUE) %>% mutate(modelo = "ols_full"),
  tidy(mod_rf_main, conf.int = TRUE) %>% mutate(modelo = "reduced_form"),
  tidy(mod_iv_main, conf.int = TRUE) %>% mutate(modelo = "iv_main")
) %>%
  write_csv("outputs/lab07_models_comparison_tidy.csv")
```

---

## Bloco 12 — Robustez mínima com WAR_PRIO

```{r block12-robustness-war}
mod_iv_warprio <- feols(
  war_prio ~ lgdpenl1 + polity2l + ethfrac + relfrac + oil + lmtnest + lpopl1 |
    ccode[year_trend] |
    gdp_g + gdp_g_l ~ gpcp_g + gpcp_g_l,
  data = df_main,
  vcov = ~ccode
)

summary(mod_iv_warprio)
summary(mod_iv_warprio, stage = 1:2)

capture.output(summary(mod_iv_warprio, stage = 1:2), file = "outputs/lab07_iv_warprio_stage12.txt")
tidy(mod_iv_warprio, conf.int = TRUE) %>%
  write_csv("outputs/lab07_iv_warprio_tidy.csv")

# robustez narrow opcional
narrow_info <- tibble::tribble(
  ~item, ~status,
  "ANY_PRIO_NAR", ifelse(is.na(v_outcomes$any_prio_nar), "ausente", "disponível"),
  "WAR_PRIO_NAR", ifelse(is.na(v_outcomes$war_prio_nar), "ausente", "disponível")
)

narrow_info
write_csv(narrow_info, "outputs/lab07_narrow_availability.csv")
```

---

## Bloco 13 — Diagnóstico substantivo e notas pedagógicas

- OLS simples e ampliado são benchmarks associativos: não resolvem simultaneidade, variável omitida e erro de mensuração da renda.
- O first stage é central porque identifica o quanto os instrumentos (`GPCP_G`, `GPCP_G_L`) explicam as variáveis endógenas (`GDP_G`, `GDP_G_L`).
- Instrumento fraco deve ser reportado, não ocultado.
- A hipótese de exclusão continua substantiva: chuva deve afetar conflito principalmente via crescimento, não por canais diretos não modelados.
- O parâmetro IV é local (LATE), condicionado ao subgrupo afetado pelos instrumentos.
- `NDVI` não foi usado como instrumento principal porque o núcleo canônico do laboratório segue a estratégia central de chuva (`GPCP`) na replicação de referência.
- Robustez com definições narrow é extensão opcional e não parte do núcleo mínimo obrigatório nesta fase.

```{r block13-write-notes}
ped_note <- c(
  "OLS não identifica causalidade por endogeneidade de crescimento.",
  "First stage documenta relevância empírica do instrumento.",
  "Exclusão é hipótese substantiva, não testável plenamente no desenho principal.",
  "Efeito IV é local (LATE).",
  "NDVI não integra o núcleo instrumental deste Lab07.",
  "Narrow robustness é extensão opcional."
)
write_lines(ped_note, "outputs/lab07_pedagogical_notes.txt")
```

---

## Bloco 14 — Outputs obrigatórios e registro de sessão

```{r block14-outputs-session}
# Lista sintética dos outputs gerados
outputs_generated <- tibble(
  output = c(
    "docs/lab07_mss2004_iv.Rmd",
    "outputs/lab07_variable_mapping.csv",
    "outputs/lab07_descriptive_stats.csv",
    "outputs/lab07_ols_simple_tidy.csv",
    "outputs/lab07_ols_full_tidy.csv",
    "outputs/lab07_reduced_form_tidy.csv",
    "outputs/lab07_iv_main_tidy.csv",
    "outputs/lab07_iv_stage12.txt",
    "outputs/lab07_iv_etable_stage12.txt",
    "outputs/lab07_iv_warprio_tidy.csv",
    "outputs/lab07_sample_note.csv",
    "outputs/lab07_file_existence_check.csv",
    "outputs/lab07_models_comparison.html",
    "outputs/lab07_models_comparison_tidy.csv",
    "outputs/lab07_narrow_availability.csv",
    "outputs/lab07_pedagogical_notes.txt"
  )
)

outputs_generated
write_csv(outputs_generated, "outputs/lab07_outputs_manifest.csv")

capture.output(sessionInfo(), file = "outputs/lab07_session_info.txt")
```

---

## Bloco 15 — Regras de erro e parada

Este documento segue a regra: quando um checkpoint falha, interrompe a execução com `stop()` e registra o erro no log da renderização.

---

## Bloco 16 — Fechamento da execução

Ao final desta execução, uma nota de handoff é salva em `docs/lab07_handoff_2026-03-27.md`.
